【裁判字號】    95,重上更(三),161
【裁判日期】    971009
【裁判案由】    貪污治罪條例等
【裁判全文】
臺灣高等法院臺中分院刑事判決   95年度重上更(三)字第161號
上  訴  人
即  被  告  丁○○
選任辯護人  蔣志明律師
上  訴  人
即  被  告  丙○○
選任辯護人  汪紹銘律師
上  訴  人
即  被  告  甲○○
選任辯護人  羅淑菁律師
            張柏山律師
上列上訴人等因貪污治罪條例等案件，不服臺灣彰化地方法院89
年度訴字第20號中華民國89年11月21日第一審判決（起訴案號：
臺灣彰化地方法院檢察署88年度偵字第7978、11479號），提起
上訴，經本院判決後，由最高法院第三次發回更審，本院判決如
下：
    主  文
原判決關於丁○○、丙○○、甲○○部分均撤銷。
甲○○連續意圖為自己不法之所有，以詐術使人將本人之物交付
，處有期徒刑貳年，緩刑伍年。
丁○○、丙○○被訴行使業務登載不實文書部分，均無罪；丁○○、丙○○被訴利用職務上之機會詐取財物部分，均免訴。
    犯罪事實及理由
壹、上訴人即被告（下稱被告）甲○○部分：
一、犯罪事實：
    甲○○係坐落彰化縣彰化市○○路485巷163號「錦昌藥局」
    之負責人兼藥劑師。緣臺灣省立彰化醫院（現改隸行政院衛
    生署，原坐落於彰化縣彰化市○○路○段160號，現已遷建
    至彰化縣埔心鄉○○路○段80號，以下簡稱「彰化醫院」）
    醫師兼院長丁○○，為使彰化醫院釋出處方箋之比例達到百
    分之三之標準，俾符合當時臺灣省政府衛生處為推行「醫藥
    分業」政策，所列之考評績效標準，曾大肆宣導上開政策。
    甲○○所經營之「錦昌藥局」距離彰化醫院不遠，病患持彰
    化醫院釋出之處方箋至該藥局取藥，亦無不便之處，且其平
    日即認識眾多慢性病之患者，甲○○為多取得彰化醫院所釋
    出之處方箋，增加營收，初始親自帶同患者至彰化醫院掛號
    就診，依程序取得患者所交付之處方箋，調劑給藥後申領藥
    劑費用健保給付。嗣因見部分慢性病患者因就診久候，多有
    不願隨同到醫院就診，或病患因工作等個人因素無暇到醫院
    掛號就診，多有逕行交付健保卡欲向其取藥者；且因長時間
    帶同病患至彰化醫院就診，而瞭解該醫院對於慢性病患者就
    診時由家屬或他人代為應診者亦多給予方便之情，認有機可
    乘，竟意圖為自己不法之所有，基於概括之犯意，於下述之
    時間，甲○○明知下述之黃兆成等人並未實際前往彰化醫院
    就診，竟仍持下述之人之健保卡，至彰化醫院假稱係黃兆成
    等病患要就診代為掛號而完成掛號手續，再指示由其帶同前
    往看診之其他與實際應就診之病患年籍、性別相仿之不詳姓
    名人，代替黃兆成等病患進入該醫院診間就診，而利用不知
    內情之該醫院醫師兼院長丁○○及配合釋出處方箋意願較高
    之婦產科主任丙○○、主治醫師顏國森，連續多次將實際上
    未由本人就診而係甲○○所帶同不詳姓名之人代替病患就診
    之情形登載於各該病患之病歷表上，而製作全民健康保險門
    診交付調劑處方箋（以下簡稱處方箋），再將該處方箋交予
    各該代替入內就診之人後，再轉交予甲○○本人。甲○○遂
    在錦昌藥局內，依據該處方箋將非病患本人就診之不實調配
    給藥事項，連續登載於業務上所製作之藥歷檔，並連續多次
    據以向中央健康保險局中區分局（以下簡稱「健保局中區分
    局」）詐領藥劑費用健保給付。健保局中區分局經形式審核
    檢附之相關文件，不疑有訛騙之情事，乃陷於錯誤，而各給
    付甲○○如下所示之費用，足以生損害於健保局中區分局核
    給醫藥健保給付之正確性，並生損害於各該患者及彰化醫院
    之信譽。其詳細情形如下：
  (一)黃兆成於87年6月30日並未至彰化醫院掛號就診十二指腸潰
    瘍及精神官能症（心身症），亦無請求釋放處方箋持向錦昌
    藥局配取藥品之情形。甲○○卻持用黃兆成之健保卡，並以
    其名義諉稱代為掛號、指示他人代為就診，而取得丁○○、
    顏國森於87年6月30日在所掌之門診病歷表及處方箋上填載
    患者於當日至內科由其診斷十二指腸潰瘍及精神官能症（心
    身症）後，所釋出之處方箋（7日份）。甲○○再於業務上
    所作成之藥歷檔表上登載患者於87年6月30日2次持處方箋至
    錦昌藥局配取藥劑，並持向健保局中區分局申報（87年6月
    30日不實申領2次），詐領得藥劑費用健保給付計2,113元。
  (二)林良穎在87年間，僅於7、8月左右至彰化醫院抽血檢驗B型
    肝炎，約隔數天後，至醫院看檢驗報告並拿取7天的藥品量
    。除此之外，並無於87年7月27日、7月28日至彰化醫院掛內
    科門診糖尿病、關節疾病、腎炎腎病變、腦血管疾病、十二
    指腸潰瘍等疾病，亦無請求釋出處方箋，而於87年8月間持
    處方箋向錦昌藥局配取藥品之情形。甲○○卻持用林良穎之
    健保卡，並以其名義諉稱代為掛號、指示他人代為就診，而
    取得丁○○、顏國森在所掌之門診病歷表及處方箋上填載患
    者到院就診後所釋出之處方箋（7日至14日份不等，丁○○
    及顏國森各為1次）。甲○○再於業務上所作成之藥歷檔表
    上登載患者持處方箋至錦昌藥局配取藥劑（7至14日不等）
    ，並持向健保局中區分局申報（87年7月27日、28日不實申
    領各1次），詐領得藥劑費用健保給付計1,930元（其中丁○○診察部分為1次計311元，顏國森部分1次計1,619元）。
  (三)陳吳翠娥（起訴書誤載病患為陳吳翠娥之媳鄭淑珍）於87年
    間除因女性停經後之症狀等，僅由其媳婦鄭淑珍陪同至彰化
    醫院就診3、4次，並至錦昌藥局取藥（7日至14日份）。除
    此之外，並無另就診28次及請求釋放處方箋，持向錦昌藥局
    配取藥品之情形。甲○○卻持用陳吳翠娥之健保卡，並以其
    名義諉稱代為掛號、指示他人代為就診，而取得丁○○、丙○○、顏國森於前開期間，除本人親自就診而由醫師實際實
    施診治製填外，另在所掌之門診病歷表及處方箋上填載患者
    到院就診後，所釋出之處方箋（7日至30日份不等，其中丁○○部分為13次，顏國森部分為9次，丙○○部分為6次），
    而甲○○於前開期間，除依實際調配給藥製填者外，另於業
    務上所作成之藥歷檔表上登載不實之患者尚親自持處方箋至
    錦昌藥局配取藥劑（7日至30日不等），並持向健保局中區
    分局申報（87年不實申領28次），詐領得藥劑費用健保給付
    計29,558元（丁○○部分為13次共計13,756元，顏國森部分
    為9次共計14,069元，丙○○部分為6次共計1,733元）。
  (四)蔡張久美雖曾因骨質疏鬆症等病至彰化醫院掛號就診，惟於
    87年5月至8月並無至彰化醫院掛號就診，並請求釋放處方箋
    ，持向錦昌藥局配取藥品之情形。甲○○卻持用蔡張久美之
    健保卡，並以其名義諉稱代為掛號、指示他人代為就診，而
    取得丁○○、顏國森、丙○○在所掌之門診病歷表及處方箋
    上填載患者到院就診後，所釋出之處方箋（3日至30日份不
    等，丁○○部分為3次，顏國森部分為2次，丙○○部分為3
    次）。甲○○再於前開期間，於業務上所作成之藥歷檔表上
    登載患者尚持處方箋至錦昌藥局配取藥劑（3日至30日不等
    ），並持向健保局中區分局申報（87年5月至8月不實申領8
    次），詐領得藥劑費用健保給付計7,536元（丁○○診察部
    分為3次共計2,534元，顏國森部分2次共計3,258元，丙○○
    部分3次共計1,744元）。
  (五)黃麗美及戴瑩瑩係母女，於87年間，除黃麗美於87年6月4日
    曾至彰化醫院婦產科掛號抽血檢查外，均未至彰化醫院掛號
    就診，亦無請求釋放處方箋，持向錦昌藥局配取藥品之情形
    。甲○○卻持用黃麗美及戴瑩瑩之健保卡，並以其等名義諉
    稱代為掛號、指示他人代為就診，而取得丁○○、顏國森在
    所掌之門診病歷表及處方箋上填載患者至醫院診治後，所釋
    出之處方箋共計10次（7至15日份不等，其中丁○○部分為7
    次，顏國森部分3次）。甲○○再於業務上所作成之藥歷檔
    表上登載患者持處方箋至錦昌藥局配取藥劑（7至15日不等
    ），並持向健保局中區分局申報（87年共不實申領10次），
    詐領得藥劑費用健保給付計14,494元（其中丁○○診察部分
    為7次，計9,667元，顏國森部分3次計4,827元）。
  (六)曾沈鴛鴦於87年間除因更年期之病態等症狀，僅至彰化醫院
    就診約3次，並至錦昌藥局取藥。除此之外，並無再就診23
    次，且同1日就診2科，及請求釋出處方箋，持向錦昌藥局配
    取藥品之情形。甲○○卻持用曾沈鴛鴦之健保卡，並以其名
    義諉稱代為掛號、指示他人代為就診，而取得丁○○、丙○○於前開期間，除實際實施診治製填者外，另在所掌之門診
    病歷表及處方箋上填載患者到院就診後，所釋出之處方箋（
    7日至30日份不等，87年申領23次，其中丁○○部分為11次
    ，顏國森部分為8次，丙○○為4次）。甲○○再於前開期間
    ，除依實際調配給藥製填外，另於業務上所作成之藥歷檔表
    上登載患者尚持處方箋至錦昌藥局配取藥劑（7日至30日不
    等），並持向健保局中區分局申報，詐領得藥劑費用健保給
    付計26,137元（其中丁○○部分為11次計12,152元，顏國森
    部分為8次計12,643元，丙○○部分為4次計1,342元）。
  (七)周維璋於87年7月至8月並未至彰化醫院掛號就診十二指腸潰
    瘍及脊關節疾患，亦無請求釋放處方箋，持向錦昌藥局配取
    藥品之情形。甲○○卻持用周維璋之健保卡，並以其名義諉
    稱代為掛號、就診，而取得丁○○於87年7月11日、7月14日
    、7月21日、7月27日、8月3日在所掌之門診病歷表及處方箋
    上填載患者於當日至內科由其診斷十二指腸潰瘍及脊關節疾
    患後，所釋出之處方箋（7至15日份，其中丁○○診察部分
    為3次，顏國森部分為2次）。甲○○再於業務上所作成之藥
    歷檔表上登載患者於上開期日，持處方箋至錦昌藥局配取藥
    劑，並持向健保局中區分局申報（87年7月、8月不實申領5
    次），詐領得藥劑費用健保給付計4,132元（其中丁○○部
    分為3次共計894元，顏國森部分為2次計3,238元）。
  (八)李龍欽於87年間除因3次至彰化醫院施打日本腦炎疫苗，及
    因肝炎等症狀至彰化醫院抽血檢驗，並至錦昌藥局取藥1次
    外，並無於87年迄88年再至彰化醫院掛號門診腦血管、精神
    官能症、糖尿病、肝硬化、高血壓、心臟病等疾病，亦無請
    求釋放處方箋，持向錦昌藥局配取藥品。甲○○卻持用李龍
    欽之健保卡，並以其名義諉稱代為掛號、指示他人代為就診
    ，而取得丁○○、顏國森、丙○○於87年、88年間除前揭1
    次外，另在所掌之門診病歷表及處方箋上填載患者到院就診
    腦血管、精神官能症、糖尿病、肝硬化、高血壓、心臟病等
    疾病後，所釋出之處方箋（7至15日份不等，其中丁○○診
    察部分為11次，顏國森部分為13次，丙○○部分為4次），
    甲○○再於業務上所作成之藥歷檔表上登載患者有持處方箋
    至錦昌藥局配取藥劑，並持向健保局中區分局申報（87年、
    88年共不實申領28次），詐領得藥劑費用健保給付計29,313
    元（其中丁○○部分為11次計8,340元，顏國森部分為13次
    計18,033元，丙○○部分為4次計2,940元）。
二、關於本案證據能力之說明：
    按被告以外之人（包括證人、鑑定人、告訴人、被害人及共
    同被告等）於審判外之陳述雖不符刑事訴訟法第159條之1至
    之4等4條之規定，而經當事人於審判程序同意作為證據，法
    院審酌該言詞陳述或書面陳述作成時之情況，認為適當者，
    亦得為證據；當事人、代理人或辯護人於法院調查證據時，
    知有刑事訴訟法第159條第1項不得為證據之情形，而未於言
    詞辯論終結前聲明異議者，視為有前項之同意，同法第159
    條之5定有明文。立法意旨在於傳聞證據未經當事人之反對
    詰問予以核實，原則上先予排除。惟若當事人已放棄反對詰
    問權，於審判程序中表明同意該等傳聞證據可作為證據；或
    於言詞辯論終結前未聲明異議，基於尊重當事人對傳聞證據
    之處分權，及證據資料愈豐富，愈有助於真實發見之理念，
    且強化言詞辯論主義，使訴訟程序得以順暢進行，上開傳聞
    證據亦均具有證據能力。本件判決下列所引之證人黃兆成等
    人固曾於調查站詢問中為陳述，其性質雖屬傳聞證據，惟查
    無符合同法第159條之1至之4等前4條之情形，其所為之上開
    調查筆錄內容，業經本院審理時予以提示並告以要旨，且各
    經檢察官、被告及辯護人表示意見。當事人已知上述筆錄乃
    傳聞證據，且均未於言詞辯論終結前對該筆錄內容異議（見
    本院卷二第69頁），依上開規定，是本件判決下列所引之證
    人黃兆成等人於調查中之證言已擬制同意其有證據能力，本
    院審酌上開筆錄作成時，較無人情施壓或干擾，亦無不當取
    供之情形，認為以之作為本案之證據亦屬適當，是其等於調
    查中之證言自具有證據能力。
三、認定犯罪事實所憑證據、理由及對於被告辯解的判斷：
    被告甲○○矢口否認上揭犯行，辯稱：伊因開設之錦昌藥局
    與彰化醫院不遠，且個性熱心服務病患而常帶病患去就診，
    伊因每次帶去彰化醫院看病之病患很多，有時因病患不耐久
    等離開，輪到他看病時不在場，伊就會叫其他在場之病患代
    替進入診間就診，並代為陳述病情，而取得醫師出具之患者
    處方箋，伊僅是配合政府醫藥分業之政策，依規定取得彰化
    醫院釋出之處方箋，並無不法情事云云。經查：
  (一)上揭事實，業據各該病患即證人黃兆成、林良穎、李龍欽、
    周維璋、曾沈鴛鴦、黃麗美、蔡張久美及病患陳吳翠娥之媳
    婦鄭淑珍等人證述在卷，並有病歷表、處方箋、藥歷檔、申
    報費用電腦列印明細表等件扣案為憑。
  (二)證人黃兆成等人於彰化調查站調查時及歷審審理中分別證述
    如下：
  證人黃兆成於88年4月12日調查中證稱：「我並沒有在87年6
    月30（日）於省立彰化醫院就診二次，也沒有持醫師處方到
    錦昌藥局拿藥二次。」、「（問：你前述並未於87年6月30
    日在省立彰化醫院就診2次，並未持醫師處方到錦昌藥局拿
    藥，何以錦昌藥局得以申報健保給付？）我有一次在省立彰
    化醫院就診時（看皮膚）在掛號處有一婦人向我表示看病掛
    號拿藥可以為我拿藥，後來知道是錦昌藥局白藥師（姓名不
    清楚），我當時因工作忙看診後就先離開，交由該白姓藥師
    處理，後來白藥師交給我2瓶藥膏（擦皮膚用），我並在事
    後於錦昌藥局取回健保卡，我在取回健保卡時發現健保卡上
    蓋有就診2次之紀錄，我當時向白藥師表示，為何如此，為
    什麼一次要蓋2格，她說拿2瓶藥膏，所以蓋2格，我因工作
    忙則沒有繼續和她理論。」、「（問：前提示之明細資料內
    載在87年6月30日你於省立彰化醫院就診給藥之日數分別有
    15日、7日，你有無拿藥？）沒有，白藥師除給我2瓶皮膚用
    之藥膏外，並沒有拿藥給我。」等語（見88年度偵字第7978
    號卷第43頁背面至第44頁背面）。證人黃兆成於本院更一審
    時亦證稱：「（問：你曾經將你的健保卡交給甲○○領藥？
    ）那是在門診的時候，排隊要領藥，有的人排前面我排在後
    面，我託她幫我拿藥。」、「（問：你有沒有過十二指腸潰
    瘍或者精神官能症的疾病？）沒有。」、「（問：為何87年
    6月30日當天你掛了兩科？）當天只有給我2瓶藥膏，蓋了2
    格，沒有口服藥。」等語（見本院更一審卷一第210至212頁
    ），又被告甲○○本院更一審供稱：「當時他（指黃兆成）
    沒有去彰化醫院，我就請我帶去看診的患者家屬去給醫生看
    一下，陳述一下黃兆成的症狀，．．．」等語（見本院更一
    審卷一第214頁），足認被告甲○○坦承找其他人代替黃兆
    成應診。
  證人林良穎於88年4月22日調查中證稱：「（問：《提示錦
    昌藥局87年7月27、7月28日申報林良穎申報健保給付明細資
    料影本乙份》你曾否持醫師開立之處方至錦昌藥局拿藥？）
    我從來沒有拿醫師處方箋到錦昌藥局拿過藥。」、「（問：
    前述你既未曾持醫師處方至錦昌藥局取藥，何以錦昌藥局得
    以你的資料，申報健保給付？）我約在87年7、8月間（詳細
    日期已忘）曾因B型肝炎問題前往省立彰化醫院就診，在省
    立彰化醫院掛號處有1位姓白的女士主動向我表示，要看病
    她可以為我服務，可以為我掛號、拿藥並介紹院長認識，較
    有效，我認為方便就好，所以那次我到省立彰化醫院抽血後
    ，曾將健保卡交給白姓女士處理，後來我知道白姓女士是開
    錦昌藥局，因此可能白姓女士利用我將健保卡放在她那裡之
    時，她跟我申報的，該資料並不實在，我並未在錦昌藥局拿
    過藥。」、「（問：你在87年間總共到省立彰化醫院就診幾
    次，看診拿藥之詳情為何？）我在87年總共在省立彰化醫院
    就診二次，第一次抽血沒有拿藥，第二次去看抽血報告後拿
    了七天的藥，在去年我就只看過這二次而已。」、「（問：
    前提示資料內載你在87年7月27日同一天在省立彰化醫院就
    診二次，有無此一情形？）沒有，如前述第一次到省立彰化
    醫院抽血，第二次隔了數天才去看報告，並沒有在同一天看
    二科門診之情形。」等語（見88年度偵字第7978號卷第40頁
    至第41頁），證人林良穎於本院更一審證稱：「我第一次去
    抽血回來我就發現健保卡被蓋了2格，第2次我去看病回來後
    ，又發現健保卡又被蓋了2格。」等語（見本院更一審卷一
    第132頁），惟證人林良穎於87年7月27日係至該醫院抽血檢
    驗，而由被告丙○○看診，有其病歷表可參，衡情應無由他
    人代為抽血檢驗之可能，故本院認該次應係林良穎親自就診
    ，而無不實釋出處方箋之情形。
  證人李龍欽於88年8月4日調查中證稱：「（問：你於87、88
    年間總共至彰化醫院就診各幾欠？詳情為何？）我在87及88
    年總共只到彰化醫院就診一次，即上述去彰化醫院抽血檢查
    一次。88年迄今從未到過彰化醫院就診。」、「（問：你前
    述於87年在彰化醫院就診一次，其拿藥之詳情為何？）我去
    彰化醫院抽血檢查後，是到錦昌藥局拿藥，但日數已記不得
    。」、「我從87年迄今只到彰化醫院抽血檢查一次，之後便
    從未到過彰化醫院就診，但錦昌藥局卻在87、88年總共幫我
    申報健保給付39次，應該是當初甲○○帶我到彰化醫院抽血
    檢查時，我將健保卡交給甲○○，事後忘記取回我的健保卡
    ，她便私自把我的健保卡拿去使用，才造成就診次數不符的
    情形。」等語（見法務部調查局卷二第26頁背面、第27頁）
    ，證人李龍欽於本院更一審證稱：「（問：你曾經患過什麼
    慢性病？）沒有。」、「（問：彰化醫院有個病歷是你的名
    字？為何病歷上面會這麼多病？《提示病歷資料》我在調查
    局就去過，調查局有拿（病歷）給我看，上面寫的病歷都不
    對，我沒有那些病。」、「（問：你去彰化醫院看病過？）
    看過一次。」等語（見本院更一審卷一第70、71頁）。惟李
    龍欽於87年8月6日係至該醫院抽血檢查，而由丙○○醫師看
    診，有其病歷表可參，衡情應無由他人代為抽血檢查之可能
    ，故本院認該次應係李龍欽親自就診，而無不實釋出處方箋
    之情形。
  證人周維璋於88年6月4日調查中證稱：「（問：《提示彰化
    市錦昌藥局87年7至8月申報周維璋．．．健保支付明細影本
    資料乙份》你曾否持醫師處方箋前往錦昌藥局領藥？）沒有
    。」、「（問：你既未持醫師處方箋到錦昌藥局拿藥，何以
    該藥局仍以你的資料申報健保給付？）約在87年7月間，我
    的同事黃兆成介紹我到錦昌藥局拿擦皮膚的藥膏，當時該藥
    局女藥師叫我將健保卡及50元掛號費交給她，後來約1星期
    後，我到錦昌藥局取回我的健保卡時，發現上面蓋了好幾格
    省彰醫院就診戳章，我曾問她為何如此，她表示因為我跟她
    拿藥膏，所以健保卡要蓋章，但我實際上並未前往省立彰化
    醫院就診，也沒有同意錦昌藥局的藥師幫我到省彰醫院就診
    拿藥。」、「我並未前往省彰醫院就診，且我只向錦昌藥局
    拿過2條抹皮膚的藥膏，前述提示資料內載給藥天數及次數
    明細並不確實。錦昌藥局濫用我的健保卡，我要追究其責任
    。」等語（見法務部調查局卷三第42至43頁），另證人周維
    璋亦於本院更二審審理時證稱：「（問：有讓丁○○、丙○○診察過？《當庭指認》）沒有，我有去過省立彰化醫院一
    次，不記得是看病或是體檢。但都不是在庭的這兩位醫生。
    」、「（問：認識甲○○？有請她去拿過藥？）認識，我得
    到訊息錦昌藥局可以拿到省立彰化醫院皮膚科的藥，我就拿
    健保卡交給她，第一次先拿健保卡去，隔了幾天再去拿回健
    保卡，藥是何時給的，我忘記了」、「（問：對於調查站筆
    錄有何意見？《提示並告以要旨》）實在。」、「（問；在
    調查站中說沒有同意錦昌藥局去省立彰化醫院拿藥？）他告
    訴我說可以幫我拿健保卡至省立醫院拿藥，我沒有要她代我
    去看病。」等語（見本院更二審卷第230至232頁）。又被告
    甲○○於本院更二審時供稱：「我有請別人代他（按：指周
    維璋）拿過藥，他有慢性皮膚病，我有找跟他相當年齡的人
    代他看病，拿處方箋。」等語（見本院更二審卷第232頁）
    ，核被告甲○○供述之情節與證人周維璋證述之內容相符，
    足認被告甲○○坦承找其他人代替周維璋應診。
  證人曾沈鴛鴦於88年3月22日調查中證稱：「（問：《提示
    錦昌藥局87年1至7月申報曾沈鴛鴦健保給付明細資料影本乙
    份》為何在前提示資料內在87年間有28次之就診給付資料？
    ）《經檢視後》我在87年間親自到省立彰化醫院就診的約有
    3 次，其他都是直接向前面所說的甲○○拿藥，我直接告訴
    甲○○病情，甲○○就直接給我藥，甲○○並要我把健保卡
    及掛號費交給她，她會拿健保卡到省立彰化醫院蓋章後再還
    我，我並沒有到省立彰化醫院就診那麼多次，大部份都是甲○○自己去蓋章的。」、「（問：妳至省立彰化醫院就診之
    三次中，曾否一次看2科之門診？）沒有，一次都只看一科
    ，一個醫生看而已。」、「（問：妳前述將健保卡交給甲○○去蓋章，蓋章的情形如何？）我知道有時候1次蓋2格，也
    有蓋3格的，我曾問她為什麼1次蓋那麼多格，甲○○告訴我
    1 次要拿不同科的藥，所以要多蓋幾格。」、「（問：妳曾
    否委託家人或甲○○為妳至省立彰化醫院掛號拿藥？）沒有
    ，我直接向甲○○拿藥，健保卡則交給她處理。」等語（見
    法務部調查局卷三第39頁及背面），另證人曾沈鴛鴦於本院
    上訴審時亦到庭證述：「（問：你大部分是否都到錦昌藥局
    拿藥，而沒有到彰化醫院看醫生拿藥？）我是有去醫院看醫
    生，再拿處方箋去錦昌藥局拿藥。我也有好幾次直接拿健保
    卡到錦昌藥局拿藥，並給50元的掛號費，我有曾經要甲○○
    拿藥給我，並將健保卡及掛號費拿給甲○○，而沒有去醫院
    給醫生看。至於幾次我不記得。」等語（見本院上訴審卷二
    第76頁）。又被告甲○○於本院上訴審供稱：「印象中證人
    （曾沈鴛鴦）有好幾次要我幫他掛號，但是時間到了沒有到
    彰化醫院，我就請當天我帶去看病的病人的家屬代為向醫生
    拿處方箋，然後再交給我，我回去藥局配藥之後交給證人曾
    沈鴛鴦。」等語（見本院上訴審卷二第76頁），足認被告甲○○坦承找其他人代替曾沈鴛鴦應診。
  證人黃麗美於88年3月22日調查中證稱：「（問：你曾否至
    省立彰化醫院就診，詳情為何？）我記得去（87）年間（詳
    細日期記不清楚）持健保卡親赴省立彰化醫院掛內科做健康
    檢查，並由主治的醫師（我只知他是該院院長，但不曉得其
    姓名）開立檢驗單要我去驗血檢查，我抽血完畢即返家，之
    後也未曾再作複診。」、「（問：你前述至省立彰化醫院就
    診，曾否持醫師處方，至其他之健保特約藥局領藥？）沒有
    ，前述我至省立彰化醫院抽血檢查，該名醫師並未開立處方
    箋要我拿藥，以後即未再前往該院就診。」、「（問：你是
    否認識彰化市錦昌藥局之甲○○？曾否向其拿藥？）在未參
    加健保前，我即常到彰化市錦昌藥局向藥師甲○○買藥，加
    入健保後，我則持健保卡至該藥局拿藥，白藥師均會要我繳
    交新台幣50元作為省立彰化醫院的掛號費，然後拿給我所需
    的感冒藥、胃藥等藥品，告訴我將健保卡交給她，由她拿去
    省立彰化醫院加蓋就診戳章後，要我隔天以後再去錦昌藥局
    取回健保卡。我記得每次去錦昌藥局都按照這個方式取藥，
    不需要出具醫師處方箋，甲○○也從未向我索取處方箋。」
    、「（問：《提示錦昌藥局申報黃麗美87年1月至6月健保給
    付明細資料乙份》你曾否持醫師開立之處方箋至前述之錦昌
    藥局拿藥？）沒有，每次我至錦昌藥局拿藥時，都不必出具
    醫師處方箋，只要交給甲○○健保卡及繳交50元掛號費後，
    甲○○就會拿給我所需的藥品，然後她說會替我代辦掛號手
    續，隔天以後再來取回健保卡，因此我每次均直接在錦昌藥
    局取藥，根本不需出具醫師處方箋，也未曾至省立彰化醫院
    就診。」、「（問：《提示戴瑩瑩74年3月15日生、身分證
    字號F226．．．，87年4至6月健保給付明細資料乙份》你女
    兒戴瑩瑩有無以醫師處方至錦昌藥局拿藥？）沒有，都是由
    我持我女兒戴瑩瑩健保卡直接在錦昌藥局拿藥，繳交掛號費
    50元及健保卡予甲○○即可，再由甲○○持健保卡至省立彰
    化醫院掛號加蓋戳章。」、「（問：你曾否委託甲○○為你
    至彰化醫院掛號拿藥？）沒有，甲○○均告訴我直接在錦昌
    藥局拿藥即可，健保卡她會處理。」、「（問：有無補充意
    見？）87年間（詳細日期記不清楚）我至錦昌藥局取回我的
    健保卡後，發現較平常多加蓋1格戳章，此後我即未再去該
    藥局拿藥。另外，健保局中區分局人員於87年9月4日上午至
    鋒龍公司向我訪查有關健保取藥事宜，當天傍晚甲○○即至
    我家，向我詢問健保局訪查內容，並要我以後如有人問起此
    事，即偽稱確曾至省立彰化醫院就診取藥，如此這件事就會
    無事結案，將來不會送法院；87年3月19日我接獲貴單位人
    員約定訪談查證日期後，甲○○即先後於3月20日及21日晚
    間前來找我，她告訴我為免遭監聽，所以親自來我家，並表
    示調查調查局人員會來向我訪查，她要我仍謊稱確曾至省立
    彰化醫院掛內科、外科等科別就診取藥，並表示我如果照她
    意思講的話就會沒事，否則大家都會被送法院，我因不滿甲○○的作法，也不願照她的意思說謊，所以仍據實向貴單位
    人員陳述。」等語（見法務部調查局卷三第27頁背面至第29
    頁背面）；另證人黃麗美於本院更二審審理時則證稱：「去
    省立彰化醫院一次只有去驗過血。我都在診所取藥。」、「
    我通常身體不適都去錦昌藥局拿藥，我告訴藥師症狀後在那
    邊拿藥，健保實施後，她說可以用健保卡來拿藥」、「她先
    給我藥，叫我過幾天再來取回健保卡。沒有告訴我在哪裡蓋
    章。她說她跟省立彰化醫院有約定，由省立彰化醫院釋出處
    方箋。」、「我女兒（按即戴瑩瑩），也是這樣的情形，我
    及我的女兒都沒有去過省立彰化醫院看過病。」、「（問：
    有無陳述心悸、失眠或胃口不佳等症狀？）沒有。」、「（
    問：有無因驗血的結果，而再去看醫生？）沒有。」等語（
    見本院更二審卷第227至229頁）；惟證人黃麗美於87年6 月
    4日係至該醫院抽血檢驗，而由被告丙○○看診，有其病歷
    表可參，衡情應無由他人代為抽血檢驗之可能，故本院認該
    次應係黃麗美親自就診後，而獲得醫師開具處方箋，並無不
    實釋出處方箋之情。又被告甲○○於本院更二審供稱：「（
    問：有無拿黃麗美的健保卡而去找一個人進去給醫生看之情
    形？）有。」等語（見本院更二審卷第229頁），足認被告
    甲○○坦承找其他人代替黃麗美應診。
  證人蔡張久美於88年4月2日調查中證稱：「（問：妳曾否至
    省立彰化醫院看診，就診後拿藥之情形為何？）我確曾到省
    立彰化醫院就診，看過骨質流失檢查、婦科等，但我到省立
    彰化醫院看診後，都直接在醫院的藥局拿藥，並沒有持醫師
    的處方到其他藥局拿藥。」、「白藥師曾來臺灣銀行彰化分
    行繳稅，我當時承辦出納業務，白藥師穿著藥師的服裝，我
    曾向她請教有關骨質流失的問題，白藥師即主動向我引薦可
    以到省立彰化醫院看診，她也可以為我拿藥，後來我曾將健
    保卡交給她，她說可以幫我掛號，後來我也發現白藥師曾經
    擅自幫我換過新卡，我覺得怪怪的，遂要求白藥師將健保卡
    歸還給我。」、「（問：妳前述白藥師向妳表示可以為妳掛
    號，其詳情為何？）因為白藥師主動向我表示可以為我掛號
    服務，所以我才將健保卡交給他（時間約幾天而已），我曾
    發現白藥師為我掛別科之就診，都是未經我同意，我發現白
    藥師的作法怪怪的，所以後來我都不找白藥師了。」、「（
    問：《提示錦昌藥局87年5月14日至8月4日申報蔡張久美申
    報健保給付明細資料影本乙份》妳有無持醫師處方至錦昌藥
    局拿藥？）與前述一樣，我未曾拿處方箋到錦昌藥局拿藥，
    為何會有前述之申報健保給付資料我並不清楚。」等語（見
    法務部調查局卷三第20頁背面至第21頁背面）；證人蔡張久
    美於本院更二審審理時亦證稱：「（問：如何認識甲○○？
    ）我在銀行上班她是我的客戶，她告訴我說她是省立醫院的
    藥師。是我主動請她幫我拿藥。」、「（問：你有交給她何
    證件、資料？）健保卡。」、「我每次請她拿完藥，她健保
    卡都有還我。」、「（問：在調查站所言實在？）實在。」
    等語（見本院更二審卷第222至223頁）。又被告甲○○於本
    院更二審供稱：「（問：何人進去診間拿藥？）我請跟她（
    按指蔡張久美）一樣年紀的女士進去拿藥，讓醫生以為是她
    本人去看病，如果是我進去醫生認識我不會給我藥。」等語
    （見本院更二審卷第226頁），足認被告甲○○坦承找其他
    人代替蔡張久美應診。
  證人鄭淑珍於88年4月2日調查中證稱：「（問：妳前述在87
    年間總共約有3、4次陪同陳吳翠娥到省立彰化醫院就診，且
    甲○○均陪同前往，為何如此？）在87年元月間起，我曾將
    婆婆陳吳翠娥的健保卡拿給甲○○，她說可以替我們掛號，
    但事後我發現她擅自為我婆婆換了多張新卡，且留了1張卡
    在她那邊（因我婆婆年紀較大，可以每次換發2張新卡），
    留在甲○○處的健保卡我事後知道她有拿到省立彰化醫院蓋
    章使用。」、「（問：妳如何知道前述甲○○擅留你婆婆陳
    吳翠娥健保卡，並拿到省立彰化醫院使用？）約在87年7、8
    月間，甲○○打電話給我，她表示我婆婆還有1張健保卡在
    她那邊，叫我去拿回來，我當時發現上面均蓋有省立彰化醫
    院的印章，我曾詢問她，為何會有1張健保卡在她那邊，但
    她並沒有向我解釋，實際上我婆婆並沒有在上述章戳日期到
    省立彰化醫院就診。」、「（問：《提示：錦昌藥局申報陳
    吳翠娥在87年1月6日到9月1日止，申報健保卡給付資料明細
    資料影本乙份》該資料中陳吳翠娥到省立彰化醫院就診次數
    有28次，詳情為何？）我婆婆行動不便，不可能去就診那麼
    多次，除前述3、4次有到省立彰化醫院就診外，其餘都是直
    接在錦昌藥局拿藥，再將健保卡交由甲○○拿到省立彰化醫
    院蓋章，有時候過了好幾天甲○○才把健保卡還我，甲○○
    告訴我，可以這樣做，我也不清楚。」等語（見法務部調查
    局卷三第17至18頁），另證人鄭淑珍於本院更二審審理時亦
    證稱：「（問：對於調查站鄭淑珍筆錄有何意見？《朗讀並
    告以要旨》）所言實在。」、「（問：你有將健保卡交給甲○○？）我去藥局買藥認識的甲○○的，她說她可以幫我帶
    我婆婆過去檢查，我跟我婆婆跟她一起去檢查一次。後來她
    說可以幫我拿藥，她說慢性病可以多拿幾天藥，我婆婆健保
    卡就放在她那裡，我隔多久跟她拿藥忘記了，我沒有藥了我
    就會通知她幫我拿藥，她說慢性病可以多開幾天，有幾次是
    拿到28天。我帶我婆婆去看過一次，以後就直接拿藥。我在
    調查站講的3、4次，是我自己帶我婆婆去看病的次數。」等
    語（見本院更二審卷第233至234頁）。被告甲○○於本院更
    二審亦供稱：「（問：是否有請人代她婆婆《按指陳吳翠娥
    》拿藥？）有幾次。」等語（見本院更二審卷第235頁），
    足認被告甲○○坦承找其他人代替陳吳翠娥應診。
  上開證人就渠等身體狀況及至彰化醫院就診之原因，並取藥
    之情節，於彰化調查站調查時及歷審審理中均分別證述甚詳
    ，並無顯著不同之處，已可認非屬虛妄，再衡之社會事實與
    經驗，上開證人黃兆成等人與被告甲○○並無怨仇，當無設
    詞栽陷之理，所證自堪採信。
  (三)按醫師法第11條第1項固規定醫師非親自診察，不得施行治
    療、開給方劑或交付診斷書。惟行政院衛生署曾函示：醫師
    法第11條第1項規定醫師對其診治之病人，均應再次對病人
    親自診察，始可再開給方劑，但醫師對其診治必須長期服藥
    之慢性病人，委請他人向醫師陳述病情，醫師依其專業知識
    之判斷，確信可以掌握病情，再開給相同方劑，應無不可，
    惟其醫療責任仍應由醫師負責，乃係考慮部分必須長期服藥
    之慢性病人之實際需要，若其病程進展較穩定，醫師確信可
    以掌握其病情時，得免再次診斷即開給與前次相同之方劑，
    故對所稱必須長期服藥慢性病人之選擇，應仍由醫師依其專
    業知識判斷等語，有該署多件函文影本在卷可稽（詳見本院
    上訴審卷三第123頁）。且證人即彰化醫院護士蔡淑娟於原
    審亦到庭證述：「（問：如果醫師開處方箋，患者沒來且沒
    有意見，醫師是否可能有將處方箋釋出的情形？）如果患者
    是複診的話，我們為便民都允許由家屬代為掛號，再由醫生
    釋出處方箋。」、「（問：是否常有前開情形發生？）有的
    。」等語（見原審卷第153至154頁），足見實務上多有由病
    患以外之病患家屬或他人代病患就診之情事發生，而醫師通
    常亦多給予民眾方便。又病患至醫院就診，初診時須帶身分
    證及健保卡，複診時只須帶健保卡，即可完成掛號程序，而
    複診時允許由家人代為掛號等情，復據證人即彰化醫院負責
    掛號之杜美華於原審證述屬實（見原審卷第231頁）。而上
    開黃兆成等病患，確多屬骨質疏鬆症、疑似肝炎等慢性病患
    者，此有上開黃兆成等病患之病歷表可稽，並經本院勘驗病
    歷屬實（見本院卷一第121頁背面至第236頁背面、本院卷二
    第55至60頁背面勘驗筆錄），足見被告甲○○係因見部分慢
    性病患者因就診久候，多有不願隨同到醫院就診，或病患因
    工作關係無暇到醫院掛號就診，多有逕行交付健保卡欲向其
    取藥者；且因長時間帶同病患至彰化醫院就診，瞭解醫院對
    於慢性病患者就診時由家屬或他人代為者亦多給予方便之情
    ，認有機可乘，明知前述之病患黃兆成等人並未實際前往彰
    化醫院就診，竟仍持黃兆成等人之健保卡，至彰化醫院假稱
    係黃兆成等病患要就診代為掛號而完成掛號手續，再指示由
    其帶同前往看診之其他與實際應就診之病患年籍、性別相仿
    之不詳姓名人，代替黃兆成等病患進入該醫院診間就診，而
    利用不知內情之丁○○、顏國森、丙○○，連續多次將被告
    甲○○所稱代病患就診之情形登載於各該病患之病歷表上，
    而製作釋出處方箋，持以向健保局中區分局申報詐領藥劑費
    用健保給付，應可認定。又證人許淑美固於本院更一審證述
    被告甲○○曾帶伊到彰化醫院看病等語（見本院更一審卷二
    第77至79頁），證人蘇陳欣惠固於本院更一審證述依其個人
    經驗，被告甲○○都是按規定辦理等語（見本院更一審卷二
    第81頁），然證人許淑美於本院更一審證稱：甲○○帶其他
    病人去省立彰化醫院、伊不是每次都去，別人去看病，伊沒
    有去，伊的意思是伊有去的伊知道，伊沒有去的伊不知道等
    語（見本院更一審卷二第77、78頁），證人蘇陳欣惠於本院
    更一審證稱：「（問：甲○○有無拿不相關的健保卡去拿處
    方箋，你清楚嗎？）我不清楚，就我的部分甲○○沒有，別
    人我就不知道．．．」等語（見本院更一審卷二第81頁），
    足認證人許淑美、蘇陳欣惠並無途逕知悉被告甲○○就其他
    病患實際之作為，是自不足以此作為有利被告甲○○之認定
    ，被告甲○○所辯均係事後卸責之詞，不足採信，其上開犯
    行堪予認定。
四、關於比較新舊法：
    被告行為後，刑法於94年2月2日修正公布、刑法施行法於95
    年6月14日修正公布、罰金罰鍰提高標準條例於95年5月17日
    修正公布，並均於95年7月1日施行，關於本案應適用之新、
    舊法，茲比較如下：
  (一)刑法第2條第1項規定，係規範行為後法律變更所生新舊法律
    比較適用之準據法，於95年7月1日刑法施行後，應適用刑法
    第2條第1項之規定，為「從舊從輕」之比較（最高法院95年
    5月23日第8次刑事庭會議決議第1點第1項參照）。
  (二)刑法第56條連續犯之規定，業於94年2月2日修正公布刪除，
    並於95年7月1日施行，則被告之犯行，因行為後新法業已刪
    除連續犯之規定，此刪除雖非犯罪構成要件之變更，但顯已
    影響行為人刑罰之法律效果，自屬法律有變更，依新法第2
    條第1項規定，比較新、舊法結果，仍應適用較有利於被告
    之行為時法律即舊法論以連續犯（最高法院95年第8次刑事
    庭會議決議參照）。
  (三)關於牽連犯之規定，被告犯一罪而其方法或結果之行為犯他
    罪名者，依修正前刑法第55條後段之規定，應從一重處斷，
    論以一罪；惟修正後之刑法業已刪除牽連犯之規定，而應以
    數罪併罰予以論處。比較新舊法結果，自以行為時舊法之規
    定有利於被告，自應適用舊法之規定，亦即仍依修正前刑法
    牽連犯之規定論處。
  (四)法定刑中罰金刑部分：刑法第33條第5款業經修正公布，修
    正後刑法第33條第5款規定「罰金：新臺幣一千元以上，以
    百元計算之」，與修正前刑法第33條第5款規定「罰金：（
    銀元）一元以上」不同。比較修正前後之罰金刑輕重，該罰
    金刑之最低刑度於修法後已有加重，故以95年7月1日修正公
    布施行前之刑法規定較有利於被告，依刑法第2條第1項前段
    規定，本案關於刑法第339條第1項詐欺取財罪「或科或併科
    一千元以下罰金」、刑法第215條業務上文書登載不實罪「
    處五百元以下罰金」之法定刑罰金部分，自應適用行為時之
    法律（修正前刑法第33條第5款）決定其罰金部分之最低刑
    。
  (五)按刑法施行法第1條之1之立法理由謂「刑法二十四年施行後
    ，為解決國民所得經濟水準已大幅提昇問題，有關罰金罰鍰
    倍數之調整及銀元與新臺幣之折算標準，訂有罰金罰鍰提高
    標準條例及現行法規所定貨幣單位折算新台幣條例，除罰金
    以一銀元折算三元新臺幣外，並將七十二年六月二十六日以
    前修正之刑法部分條文罰金數額提高為十倍，其後修正者則
    不再提高倍數，亦即刑法分則各罪罰金數額視為前開情形分
    別提高三十倍或三倍，考量新修正刑法施行後，不再適用現
    行法規所定貨幣單位折算新台幣條例，為使罰金數額趨於一
    致，避免衍生新舊法比較適用問題，以緩和實務適用法律之
    衝擊，爰於不變動罰金數額之前提下，規定第二項如上。」
    。是本案關於刑法第339條第1項詐欺取財罪、刑法第215條
    業務上文書登載不實罪之法定刑罰金提高標準部分（即罰金
    刑最高部分），逕依刑法施行法第1條之1第2項規定，不生
    新舊法比較。
  (六)修正前刑法第68條規定：「拘役或罰金加減者，僅加減其最
    高度。」，惟此次刑法修正，既將罰金最低金額修正為新臺
    幣一千元，當不致因加減其最低度，而產生不滿一元之零數
    ，允宜與有期徒刑相同，許其最高度及最低度同加減之，故
    併入修正後刑法第67條，而規定為：「有期徒刑或罰金加減
    者，其最高度及最低度同加減之。」本案被告甲○○就所犯
    詐欺取財罪、業務上文書登載不實罪部分，既因連續犯而加
    重其刑，則因修正前刑法第68條規定罰金最低度不予加重，
    較諸修正後刑法第67條規定罰金最低度亦予加重之規定，顯
    然較有利於被告甲○○，故依刑法第2條第1項前段規定，仍
    以被告甲○○行為時法律即修正前刑法第68條規定，較有利
    於被告甲○○。
  (七)依刑法第2條第1項規定為新舊刑法比較時，應就罪刑有關之
    共犯、未遂犯、連續犯、想像競合犯、牽連犯以及累犯加重
    、自首減輕、暨其他法定加減原因（如身分加減）與加減例
    等一切情形，綜其全部之結果，而為比較，再適用有利於行
    為人之法律處斷，而不得一部割裂分別適用不同之新舊法（
    最高法院24年上字第4634號判例意旨、95年第8次刑事庭會
    議決議第1點第4項參照）。經綜合比較新、舊法之結果，以
    被告行為時之舊法較有利於被告，依刑法第2條第1項前段規
    定，是本案自應一體適用被告行為時之法律即修正前刑法第
    33條第5款、第56條、第55條後段、第68條之規定。
  (八)被告行為後，刑法第74條關於緩刑之規定，雖亦於94年2月2
    日修正公布，並於95年7月1日施行，然緩刑規定，並非關於
    行為可罰性之法律規範，而係屬刑之宣告規範，無修正刑法
    第2條第1項之適用，其適用關係必須是以案件在裁判時為準
    ，並非以行為時為準，是以本件被告甲○○犯罪雖在前揭刑
    法修正條文施行前，惟本件裁判時係於刑法修正條文施行後
    ，自應適用修正條文施行後之刑法第74條之規定（最高法院
    95年5月23日第8次刑事庭會議決議第7點參照）。從而，本
    件若諭知緩刑，即無新舊法比較之問題，而應逕行適用新修
    正之刑法。
五、論罪科刑之理由：
  (一)被告甲○○係藥局之負責人兼藥劑師而從事藥師職業，為從
    事業務之人，已據其供明在卷。其明知為不實事項，而分別
    登載於業務上作成之藥歷檔，復據以行使，詐取藥劑費用健
    保給付，足以生損害於健保局中區分局、各該患者及彰化醫
    院之信譽。核被告甲○○所為，係觸犯刑法第216條、第215
    條之行使業務上登載不實文書罪及刑法第339條第1項之詐欺
    取財罪。檢察官認被告甲○○所為係犯貪污治罪條例第5條
    第1項第2款利用職務上之機會詐取財物罪嫌，惟如後所述，
    被告丁○○、丙○○並無涉犯檢察官起訴之貪污治罪條例第
    5條第1項第2款利用職務上之機會詐取財物罪嫌，被告甲○○自無從與渠等共犯而論以該罪，檢察官所認尚有未洽，惟
    因本院所認定者與檢察官所起訴者，其基本社會事實係屬同
    一，本院自得依刑事訴訟法第300條之規定，就起訴之事實
    ，變更檢察官所引應適用之法條。又被告甲○○登載不實事
    項於業務上所製作之文書之低度行為，為行使前揭文書之高
    度行為所吸收，不另論罪。
  (二)被告甲○○先後多次詐欺取財、行使登載不實業務文書罪犯
    行，時間緊接，犯罪構成要件相同，顯均係基於概括犯意反
    覆為之，均應依修正前刑法連續犯之規定以一罪論，並均加
    重其刑。被告甲○○所犯前開二罪間，具有方法、目的之關
    係，為刑法修正前之牽連犯，應依修正前刑法第55條後段之
    規定，從較重之刑法第339條第1項詐欺取財罪處斷。另被告
    甲○○持用戴瑩瑩之健保卡，並以其名義諉稱代為掛號、由
    他人代為就診，而詐領得藥劑費用健保給付部分及將不實之
    調配給藥事項登載於業務上所製作之藥歷檔，並持以行使部
    分之事實，雖未據起訴，惟被告甲○○此部分之犯行，與檢
    察官起訴經本院變更法條之詐欺取財罪間，有裁判上一罪之
    牽連犯關係，為起訴效力所及，本院自得併予審理。
六、撤銷改判之理由：
  (一)撤銷原判決的理由：
  (1)原判決認被告甲○○所犯係貪污治罪條例第5條第1項第2款
    之罪，已有未洽。
  (2)本件並無證據足以證明被告甲○○對於病患陳森彬、羅美櫻
    、（顏）柯梅枝、黃萬發、彭玉針、莊水鎮、黃彩鳳、莊方
    評、張顏呈雲、曹蘇蔭仔、王李鳳、陳泉福部分，有於業務
    上登載不實並行使，據以詐領健保給付之情事（詳如後述）
    ，原判決就此部分併予論罪科刑，亦有未合。
  (3)被告甲○○犯罪後，刑法已於94年2月2日修正公布，自95年
    7月1日起施行，刑法有部分之條文業經修正，原審未及比較
    適用新舊法，尚有未洽。
  (二)本院量刑之理由：
  (1)爰審酌被告甲○○犯罪之動機、目的、手段及其長期濫用病
    患之健保卡，自行掛號、指示他人代替病患就診並取得醫師
    所釋出之處方箋後，詐領藥劑費用健保給付，雖所得非豐，
    然已耗費全民健康保險之資源，犯後又未能坦認犯行等一切
    情狀，量處被告甲○○有期徒刑二年，以示懲儆。又本案被
    告甲○○犯罪時間雖在中華民國96年4月24日以前，惟被告
    甲○○所犯係刑法第339條第1項之罪，且經本院判處有期徒
    刑二年，不合於減刑條件，自不得適用中華民國96年罪犯減
    刑條例之規定予以減刑，併此敘明。
  (2)查被告甲○○前未曾因故意犯罪受有期徒刑以上刑之宣告，
    且歷經長達數年之偵審程序訴訟中，雖於95年間犯傷害罪，
    經臺灣彰化地方法院95年易字第1047號判決判處拘役40日，
    惟並未因故意犯罪受有期徒刑以上刑之宣告，有臺灣高等法
    院被告前案記錄表在卷可稽（見本院卷二第106至108頁），
    其因一時貪念而觸犯刑典，經此長達數年之偵審程序並刑之
    宣告後，當知所警惕而無再犯之虞，本院認前開所宣告之刑
    ，以暫不執行為適當，爰依修正後刑法第74條第1項第1款併
    予宣告緩刑五年，以啟自新。
  (3)又起訴書記載之被告甲○○詐取之金額如本判決附表一所示
    ，然依法務部調查局卷附病歷及藥事服務費計算，所詐取之
    金額及次數應如本判決前揭事實欄所載（即如本判決附表二
    所載關於釋出患者黃兆成等8人之處方明細），本院認定之
    被告甲○○詐取之金額超逾起訴書記載者，因與起訴部分具
    有裁判上一罪之關係，自為起訴效力所及，本院自得審判，
    而起訴書記載詐取之金額超逾本院認定範圍者，因依檢察官
    起訴意旨，被告甲○○此部分犯行與前揭有罪部分犯行具有
    裁判上一罪之關係，依審判不可分原則，爰不另為無罪之諭
    知。
七、不另為無罪及不另為免訴諭知部分：
  (一)檢察官起訴意旨另以：被告甲○○另有如附表一所示對於病
    患陳森彬、羅美櫻、（顏）柯梅枝、黃萬發、彭玉針、莊水
    鎮、黃彩鳳、莊方評、張顏呈雲、曹蘇蔭仔、王李鳳、陳泉
    福部分，於業務上登載不實並行使，據以詐領健保給付之情
    事（陳泉福部分於起訴書附表並未載明被告甲○○有於業務
    上製作不實之藥歷檔並申報藥劑費用健保給付之情事，惟因
    檢察官認另被告丙○○就病患陳泉福部分亦涉有犯行，而被
    告甲○○與丙○○有共犯關係，故認此部分犯行亦經檢察官
    起訴在內），因認被告甲○○另涉犯貪污治罪條例第5條第1
    項第2款利用職務上之機會詐取財物罪嫌、刑法第216條、第
    215條之行使登載不實業務文書罪嫌等語。
  (二)檢察官認被告甲○○涉犯此部分犯行，係以上開證人陳森彬
    等人之證述，且有陳森彬等人之病歷表、處方箋、藥歷檔、
    申報費用電腦列印明細表等件扣案可憑為其論據。訊據被告
    甲○○則否認有此部分犯行，於歷次審理中辯稱：伊均依照
    規定取得病患之處方箋後給藥並請領藥劑費用，而陳泉福是
    伊先生，因病情需要曾由伊帶至丙○○主任（婦科）一同看
    診，但調查局問起來有否看婦科？卻回答說他是看家醫科，
    所以調查局記錄陳泉福並無看婦科，因丙○○主任也同時看
    家醫科，又處方列印婦科係電腦問題等語。經查：
  (1)彰化醫院醫師兼院長即另被告丁○○、婦產科主任即另被告
    丙○○、主治醫師顏國森，於病患未能親自就診時，多能給
    予民眾方便，許由病患家屬或他人代為就診並開立處方箋，
    而為被告甲○○所乘，利用保管病患林良穎等人健保卡之機
    會，持病患林良穎等人之掛號證，至彰化醫院假稱係林良穎
    等病患要就診代為掛號而完成掛號手續，再指示他人代為就
    診，而利用不知內情之丁○○、顏國森、丙○○，連續多次
    將被告甲○○所偽稱代病患就診之情形登載於各該病患之病
    歷表上，而製作釋出處方箋，持以向健保局中區分局申報詐
    領藥劑費用健保給付，固已經本院認定如前。惟如後所述，
    彰化醫院病患就診程序，由掛號、輸送病歷表、看診、開立
    處方或釋出處方箋，均有一定之程序，且有專人各司其職，
    應無可能有未經掛號、取得病歷表，而能開立或釋出處方箋
    之情形。而病患羅美櫻、（顏）柯梅枝、莊方評、張顏呈雲
    、曹蘇蔭仔、王李鳳等人於彰化縣調查站調查時分別證述如
    下：證人柯梅枝於調查時證稱：「我每次掛號都由甲○○代
    為辦理，．．．待看診完畢，甲○○才將健保卡還給我。」
    、「我每次前往彰化醫院就診，都由甲○○代為掛號，並由
    院長看診，看診完畢，釋出處方箋交由甲○○，前往錦昌藥
    局領藥，我未曾委託他人至彰化醫院就診。」等語（見法務
    部調查局卷二第32頁）；證人莊方評於調查時證稱：「（問
    ：妳曾否委託家人或他人至彰化醫院掛號、就診、拿藥？）
    從來沒有過。」等語（見法務部調查局卷二第36頁）；證人
    曹蘇蔭仔於調查時證稱：「我都是親自前往彰化醫院就診，
    從未委託家人或他人至彰化醫院掛號、就診。」等語（見法
    務部調查局卷二第47頁背面）；證人王李鳳於調查時證稱：
    「（問：是否有未至醫院就診而將健保卡交付白小姐使用之
    情形？）沒有。」、「（問：你曾否委託家人或他人至彰化
    醫院掛號、就診、拿藥？）沒有。掛號、就診及拿藥，都是
    由我本人親自去的。」等語（見法務部調查局卷二第52頁）
    ；證人張顏呈雲於調查時證稱：「健保卡自行保管，未曾交
    付他人。」、「（問：你曾否委託家人或他人至彰化醫院掛
    號、就診、拿藥？）我只曾委託甲○○代為掛號，就診時我
    都親自到場，我就診後，要求醫師釋出處方箋，然後交給甲○○代為拿藥。」等語（見法務部調查局卷二第44頁）；證
    人羅美櫻於調查時證稱：「（問：你曾否委託他人為你至省
    立彰化醫院掛號拿藥？）沒有。」等語（見法務部調查局卷
    三第25頁）；另證人陳森彬於本院上訴審調查時亦證稱：「
    我的健保卡只有1張，平常是由我保管，我要看病的時候，
    才交給甲○○的。」等語（見本院上訴審卷三第23頁）。病
    患陳森彬、羅美櫻、（顏）柯梅枝、莊方評、張顏呈雲、曹
    蘇蔭仔、王李鳳等人之健保卡既由渠等各自保管，未曾交付
    甲○○保管，相對於前述黃兆成等8人均因將健保卡交付被
    告甲○○保管，始讓被告甲○○有機可乘之情形，顯然被告
    甲○○尚難冒用陳森彬等人之健保卡而為就診、取得處方箋
    並詐領藥劑費用健保給付。又證人羅美櫻於本院上訴審亦證
    稱：「我如果病況較好時，就自己去彰化醫院看病，如果病
    況不好時就請甲○○小姐先幫我掛號，再由甲○○載我去醫
    院看病，並由甲○○陪同看病看到完畢後，再載我回藥局，
    取藥後再載我回去。」、「我最多曾經一天看過三科的，但
    不是同時一次掛號三科，而是分開掛的。我一天掛二科的比
    較多。」、「（在調查站筆錄）我的意思是一個月最多我去
    醫院去四天，但不是去看四次，因為也有一天去看三科的。
    」等語（見本院上訴審卷二第61、63頁），再如後所述，病
    患陳森彬、陳泉福均患有滴蟲病症，而陳泉福之病歷上會有
    「卵巢、輸卵管、骨盆腔蜂窩組織」之病症，亦係丙○○誤
    用代碼「614」所致。
  (2)經本院勘驗扣案證物編號G內彭玉針之病歷表，彭玉針自86
    年12月3日起至87年12月29日在彰化醫院就診之記錄共有35
    次，其中由被告丁○○看診之次數有12次（其中4次於病歷
    表上有跟診護士之職章），由被告丙○○看診之次數有3次
    （其中2次於病歷表上有跟診護士之職章），另由同院丁碩
    彥醫師看診之次數有1次（於病歷表上有跟診護士之職章）
    ，由同院李傳國醫師看診之次數有2次，由同院姚美輝醫師
    看診之次數有1次，由同院簡佳裕醫師看診之次數有3次（其
    中2次於病歷表上有跟診護士之職章），由同院顏國森醫師
    看診之次數有1次，由同院外科醫師門診之次數有12次（病
    歷表上有12次未蓋用外科門診看診醫師及跟診護士職章，故
    無法知悉看診醫師之姓名），此有本院勘驗筆錄附卷為憑（
    見本院卷一第121頁背面至第127頁），參諸證人彭玉針於87
    年間在彰化醫院就診之情形，除由被告丁○○、丙○○、同
    案被告顏國森看診外，並有由同院其他醫師看診，於看診時
    復有多次係護士跟診有在病歷上簽章，而被告丁○○於87年
    5月29日診斷彭玉針疑似慢性支氣管炎、急性上呼吸道感染
    、多發性，係根據同院李傳國醫師87年5月25日之診斷而來
    ，且處方亦與李傳國醫師開立之藥物相同，嗣李傳國醫師亦
    於87年11月18日為相同之診斷，又同院簡佳裕醫師於87年10
    月23日、12月4日、12月29日亦診斷彭玉疑似罹患上開疾病
    ，足徵被告丁○○、丙○○要無虛偽製作病歷、釋出處方之
    情形。證人彭玉針於88年8月4日在調查中證稱：於87年在彰
    化醫院就診約10次等語，顯與事實有所出入。又證人彭玉針
    於原審證稱：「（問：對於88年8月4日在彰化縣調查站所作
    之詢問筆錄有何意見？《提示並交付閱覽》）詢問筆錄與我
    的陳述有出入。平時因為工作時間的關係，所以我都是在下
    午到彰化醫院看診。．．．」、「因為大醫院需等很久，我
    又需要接送小孩，所以都會拜託白藥師幫我到彰化醫院掛號
    。」等語（見原審卷第262、263頁），足認證人彭玉針於原
    審亦證述其調查筆錄記載之內容與實情有所出入，是證人彭
    玉針於調查中證述之內容自難採為不利於被告認定之依據。
  (3)經本院勘驗扣案證物編號H內黃萬發之病歷表，黃萬發自87
    年5月1日起至87年12月24日在彰化醫院就診之記錄共有36次
    ，其中由被告丁○○看診之次數有7次（其中2次於病歷表上
    有跟診護士之職章或簽名），由被告丙○○看診之次數有1
    次（於病歷表上有跟診護士之職章），另由同院李傳國醫師
    看診之次數有7次（其中4次於病歷表上有跟診護士之職章或
    簽名），由同院黃明照醫師看診之次數有1次（於病歷表上
    有跟診護士之職章），由同院簡佳裕醫師看診之次數有6次
    （其中5次於病歷表上有跟診護士之職章或簽名），由同院
    林英彥醫師看診之次數有1次（於病歷表上有跟診護士之職
    章），由同院顏國森醫師看診之次數有1次（於病歷表上有
    跟診護士之職章），由同院腦神經精神科、外科醫師門診之
    次數有10次（病歷表上有10次未蓋用腦神經精神科、外科門
    診看診醫師及跟診護士職章，故無法知悉看診醫師之姓名）
    ，此有本院勘驗筆錄附卷為憑（見本院卷一第162頁至第168
    頁），而黃萬發因關節病變及慢性肝炎自87年5月1日起在彰
    化醫院由李傳國與黃明照醫師看診，嗣後於87年7月30日掛
    婦產科由被告丙○○看診1次，被告丙○○診斷結果，因病
    情與之前相同，開立治療慢性肝炎及痛風之處方藥物為
    Benzbromarone 100mg，該藥物與李傳國醫師87年7月7日、
    87年6月19日、87年6月5日、87年5月20日開立之處方相同，
    另被告丙○○開立之藥物Hep－Forte與李傳國醫師於87年7
    月7日、87年6月19日、87年6月5日、87年5月20日開立之處
    方相同，又被告丙○○開立之藥物Spagasgel與李傳國醫師
    於87年6月19日、87年5月20日之處方相同，87年7月30日被
    告丙○○看診時並有跟診護士鄭翠英在病歷上蓋章（以上參
    見扣案之黃萬發病歷及本院卷一第162頁至第168頁勘驗筆錄
    ），參諸證人黃萬發於87年間在彰化醫院就診之情形，除由
    被告丁○○、丙○○、同案被告顏國森看診外，並有由同院
    其他醫師看診，於看診時復有多次係護士跟診有在病歷上簽
    章，而被告丁○○於87年5月26日診斷黃萬發患有痛風、慢
    性肝炎，係根據同院李傳國醫師87年5月20日之診斷而來，
    且其中開立之處方Benzbromarone 100mg、Spagasgel亦與李
    傳國醫師開立之藥物相同，嗣李傳國醫師亦於87年6月5日、
    6 月19日、7月7日、10月17日為相同之診斷，又被告丁○○
    於87年7月22日、8月6日、8月12日、9月9日、9月29日亦診
    斷黃萬發罹患上開疾病，足徵被告丁○○、丙○○要無虛偽
    製作病歷、釋出處方之情形。證人黃萬發於88年8月4日在調
    查中證稱：87年到彰化醫院就診約10幾次等語，顯與事實有
    所出入。又證人黃萬發於原審證稱：「（問：是否曾經到甲○○經營的藥局拿藥？時間如何？）是的，我曾到他的藥局
    拿藥。時間我不記得了。」、「（問：對於你在調查站之陳
    述有何意見？《提示並告以要旨》）其記載之事實不實在。
    我是曾因沒有時間託請甲○○幫我掛號，也有親自到彰化醫
    院看診，診療的項目包括痛風、高血壓等病。」等語（見原
    審卷第258、259頁），足認證人黃萬發於原審亦證述其調查
    筆錄記載之內容與實情有所出入，是證人黃萬發於調查中證
    述之內容自難採為不利於被告認定之依據。
  (4)經本院勘驗扣案證物編號H內（顏）柯梅枝之病歷表，柯梅
    枝自87年2月2日起至88年1月9日在彰化醫院就診之記錄共有
    32 次，其中由被告丁○○看診之次數有13次（其中5次於病
    歷表上有跟診護士之職章），由被告丙○○看診之次數有4
    次（其中4次於病歷表上有跟診護士之職章），另由同院魏
    斯良醫師看診之次數有2次，由同院王史典醫師看診之次數
    有1次（於病歷表上有跟診護士之職章），由同院簡佳裕醫
    師看診之次數有1次（於病歷表上有跟診護士之職章），由
    同院顏國森醫師看診之次數有1次（於病歷表上有跟診護士
    之簽名），由同院內科、外科及不明科別醫師門診之次數有
    10次（病歷表上有10次未蓋用內科、外科及不明科別門診看
    診醫師及跟診護士職章，故無法知悉看診醫師之姓名），此
    有本院勘驗筆錄附卷為憑（見本院卷一第142頁至第148頁）
    ，參諸證人柯梅枝於87、88年間在彰化醫院就診之情形，除
    由被告丁○○、丙○○、同案被告顏國森看診外，並有由同
    院其他醫師看診，於看診時復有多次係護士跟診有在病歷上
    簽章，證人柯梅枝於88年8月4日在調查中證稱：於87年在彰
    化醫院就診約12次等語，顯與事實有所出入。
  (5)經本院勘驗扣案證物編號G內顏呈雲之病歷表，顏呈雲自87
    年2月2日起至87年12月30日在彰化醫院就診之記錄共有21次
    ，於88年1月9日在彰化醫院就診1次，其中由被告丁○○看
    診之次數有5次（其中3次於病歷表上有跟診護士之職章），
    由被告丙○○看診之次數有4次（其中4次於病歷表上有跟診
    護士之職章），另由同院王史典醫師看診之次數有1次，由
    同院林茂醫師看診之次數有1次，由同院李傳國醫師看診之
    次數有1次，由同院簡佳裕醫師看診之次數有2次（其中2次
    於病歷表上有跟診護士之職章），由同院顏國森醫師看診之
    次數有1次，由同院內科醫師門診之次數有1次（病歷表上有
    1次未蓋用內科門診看診醫師及跟診護士職章，故無法知悉
    看診醫師之姓名），由同院眼科醫師門診之次數有1次（病
    歷表上有1次未蓋用眼科門診看診醫師及跟診護士職章，故
    無法知悉看診醫師之姓名），由同院外科醫師門診之次數有
    3次（病歷表上有3次未蓋用外科門診看診醫師及跟診護士職
    章，故無法知悉看診醫師之姓名），此有本院勘驗筆錄附卷
    為憑（見本院卷一第136頁背面至第140頁背面），參諸證人
    顏呈雲於87、88年間在彰化醫院就診之情形，除由被告丁○○、丙○○、同案被告顏國森看診外，並有由同院其他醫師
    看診，於看診時復有多次係護士跟診有在病歷上簽章，證人
    顏呈雲於88年8月4日在調查中證稱：於87年在彰化醫院就診
    約10次等語，顯與事實有所出入。再觀諸顏呈雲因骨質疏鬆
    及更年期症狀，長期於彰化醫院看診，除被告丙○○、丁○○看診外，並經同院王史典、黃明照、林茂醫師診治骨質疏
    鬆症，被告丙○○於87年2月2日、2月9日、8月11日、10 月
    26日開給病患顏呈雲女性赫爾蒙，病歷表處方簽均有跟診護
    士之蓋章（參見扣案之顏呈雲病歷及本院卷一第136頁背面
    至第140頁背面勘驗筆錄），足認顏呈雲確有於上揭時日到
    彰化醫院看診，被告丙○○並無登載不實之情形。又病患顏
    呈雲在87年10月26日婦產科門診由被告丙○○看診，該次並
    在彰化醫院施打Japanese Encephalitis Vaccine（日本腦
    炎針劑），並未釋出處方箋，亦堪認病患顏呈雲確實有到彰
    化醫院看診，被告丙○○並未有該病患顏呈雲實際上未到彰
    化醫院就診，而在病歷表及處方箋填載到診之情形。
  (6)經本院勘驗扣案證物編號H內曹蘇蔭仔之病歷表，曹蘇蔭仔
    自87年2月10日起至87年12月30日在彰化醫院就診之記錄共
    有50次，其中由被告丁○○看診之次數有14次（其中4次於
    病歷表上有跟診護士之職章或簽名），由被告丙○○看診之
    次數有8次（其中6次於病歷表上有跟診護士之職章），另由
    同院魏斯良醫師看診之次數有5次，由同院陳顯昌醫師看診
    之次數有1次，由同院李傳國醫師看診之次數有2次（其中1
    次於病歷表上有跟診護士之職章），由同院楊孟欽醫師看診
    之次數有1次，由同院簡佳裕醫師看診之次數有4次（其中4
    次於病歷表上有跟診護士之職章或簽名），由同院外科醫師
    門診之次數有12次（病歷表上有12次未蓋用外科門診看診醫
    師及跟診護士職章，故無法知悉看診醫師之姓名），由同院
    急診室醫師門診之次數有1次（病歷表上有1次未蓋用急診室
    門診看診醫師及跟診護士職章，故無法知悉看診醫師之姓名
    ），此有本院勘驗筆錄附卷為憑（見本院卷一第169頁至第
    177頁背面），參諸證人曹蘇蔭仔於87年間在彰化醫院就診
    之情形，除由被告丁○○、丙○○看診外，並有由同院其他
    醫師看診，於看診時復有多次係護士跟診有在病歷上簽章，
    足徵被告丁○○、丙○○要無虛偽製作病歷、釋出處方之情
    形。證人曹蘇蔭仔於88年8月4日在調查中證稱：87年到彰化
    醫院看骨科、婦科、眼科及內科約2、30次等語，顯與事實
    有所出入。
  (7)經本院勘驗扣案證物編號G內王李鳳之病歷表，王李鳳自86
    年5月5日起至87年11月25日在彰化醫院就診之記錄共有47
    次，其中由被告丁○○看診之次數有11次（其中5次於病歷
    表上有跟診護士之職章），由被告丙○○看診之次數有8次
    （其中8次於病歷表上有跟診護士之職章），另由同院顏義
    誠醫師看診之次數有1次，由同院林茂醫師看診之次數有1次
    （於病歷表上有跟診護士之職章），由同院魏斯良醫師看診
    之次數有3次，由同院陳顯昌醫師看診之次數有2次，由同院
    簡佳裕醫師看診之次數有6次（其中5次於病歷表上有跟診護
    士之職章），由同院黃明照醫師看診之次數有2次（其中1次
    於病歷表上有跟診護士之職章），由同院王史典醫師看診之
    次數有1次，由同院姚美輝醫師看診之次數有2次（其中1次
    於病歷表上有跟診護士之職章），由同院骨科醫師門診之次
    數有1次（病歷表上有1次未蓋用骨科門診看診醫師及跟診護
    士職章，故無法知悉看診醫師之姓名），由同院外科醫師門
    診之次數有8次（病歷表上有8次未蓋用外科門診看診醫師及
    跟診護士職章，故無法知悉看診醫師之姓名），此有本院勘
    驗筆錄附卷為憑（見本院卷一第127頁至第136頁背面），參
    諸證人王李鳳於86、87年間在彰化醫院就診之情形，除由被
    告丁○○、丙○○看診外，並有由同院其他醫師看診，於看
    診時復有多次係護士跟診有在病歷上簽章，證人王李鳳於88
    年8月4日在調查中證稱：「印象中87年到彰化醫院看眼科及
    婦科約20次，有時在彰化醫院院拿藥，有時拿處方箋到外面
    拿藥，不可能高達31次。」等語，顯與事實有所出入。
  (8)經本院勘驗扣案證物編號J內陳森彬之病歷表，陳森彬自86
    年11月27日起至88年3月11日在彰化醫院就診之記錄共有25
    次，其中由被告丁○○看診之次數有10次（其中6次於病歷
    表上有跟診護士之職章，88年2月5日病歷亦有跟診護士之簽
    名），由被告丙○○看診之次數有1次（於病歷表上有跟診
    護士之職章），另由同院婦產科林茂醫師看診之次數有1次
    （於病歷表上有跟診護士之職章），由同院李傳國醫師看診
    之次數有1次（87年6月17日），由同院簡佳裕醫師看診之次
    數有2次（看診日期分別為87年9月1日、同年10月2日，2次
    於病歷表上均有跟診護士之職章），由同院黃明照醫師看診
    之次數有2次（看診日期分別為88年2月5日、同年2月26日，
    其中1次於病歷表上有跟診護士之職章），由同院顏國森醫
    師看診之次數有2次（其中2次於病歷表上有跟診護士之職章
    ），由同院外科醫師門診之次數有6次（病歷表上有6次未蓋
    用外科門診看診醫師及跟診護士職章，故無法知悉看診醫師
    之姓名），此有本院勘驗筆錄附卷為憑（見本院卷一第219
    頁至第223頁背面），參諸證人陳森彬於87、88年間在彰化
    醫院就診之情形，除由被告丁○○、同案被告顏國森看診外
    ，並有由同院其他醫師看診，於看診時復有多次係護士跟診
    有在病歷上簽章，且證人陳森彬於87年6至10月間並由彰化
    醫院其他醫師診治，證人陳森彬於88年8月3日在調查中證稱
    ：在87年6月10月間並未至彰化醫院就診，88年2月5日僅就
    診1次等語，顯與事實有所出入（見法務部調查局卷二第16
    頁背面至第17頁）。
  (9)經本院勘驗扣案證物編號H內莊水鎮之病歷表，莊水鎮自87
    年2月25日起至87年3月31日在彰化醫院就診之記錄共有4次
    ，其中由被告丁○○看診之次數有2次（其中1次於87年3月
    3日病歷表上有跟診護士之職章），由被告丙○○看診之次
    數有1次（於87年3月3日病歷表上有跟診護士之職章），另
    由同院王史典醫師看診之次數有1次（於87年2月25日係看外
    科急診，自費，見莊水鎮之病歷資料），此有本院勘驗筆錄
    附卷為憑（見本院卷一第179頁及背面），參諸證人莊水鎮
    於87年間在彰化醫院就診之情形，除由被告丁○○、丙○○
    看診外，並有由同院其他醫師看診，於看診時復有護士跟診
    有在病歷上簽章。是依證人莊水鎮病歷表紀錄共在彰化醫院
    看病4次，證人莊水鎮固於調查站證稱：「87年曾因狗咬傷
    到彰化醫院就診1次，過1、2天後再去換藥1次，就未再去彰
    化醫院看病。」等語，惟檢察官認為被告丁○○、丙○○有
    登載不實之原因係將該病患莊水鎮記載為女性，惟查，證人
    莊水鎮於87年2月25日急診時即由病歷室誤予輸入為女性，
    有莊水鎮之病歷表可稽，該病患莊水鎮於87年3月3日由被告
    丁○○、丙○○看診時、於87年3月31日由被告丁○○看診
    時，病歷表猶記載為女性，然此原為病歷室之錯誤，不得以
    此認被告丁○○、丙○○有男女不分故意登載不實之情形，
    且莊水鎮在87年2月25日由外科急診王史典醫師看診係自費
    ，自不可能有弊端，是證人莊水鎮在調查站之證述尚非無誤
    ；況證人莊水鎮於90年9月29日審理中已證稱：我以前曾發
    生車禍，所以去看過痠痛的病，曾到彰化醫院看痠痛，由甲○○帶我去看，看痠痛的病是拿處方箋到甲○○的藥局去拿
    藥等語（見本院上訴審卷二第70頁），此核與證人莊水鎮之
    病歷表紀錄87年3月3日由被告丙○○看診，診斷為骨關節病
    及有關疾患、退化性脊椎炎及有關疾患之病情相符，足認證
    人莊水鎮確有於上揭時日到彰化醫院看診，被告丙○○、丁○○並無登載不實之情形，自難認證人莊水鎮於調查站之證
    述屬實。
  (10)證人黃彩鳳於本院上訴審證稱：「（問：你在87年去彰化醫
    院看病是你自己一個去還是有人陪你去？）都是我媳婦載我
    去的，沒有其他人陪我去過。」、「我印象中調查站只是問
    我去看病幾次，我只是回答說我不記得去幾次，只知道去很
    多次。」、「（問：你在彰化醫院看完病之後是去那裡拿藥
    ？）我媳婦載我去甲○○的錦昌藥局拿的。」、「（問：電
    腦資料顯示你在87年到彰化醫院看病42次有無意見？《提示
    並告以要旨》幾次我不記得，反正是很多次。」、「（問：
    調查站的人員問你時，你是依據什麼回答的？）我只是告訴
    他們，幾次我不記得，我只知道是很多次。」、「（問：你
    有沒有說42次太多了？）我只是說不記得了。」、「（問：
    你在調查站問你時，你有沒有拿藥袋或者筆記資料，算你去
    過幾次？）我沒有帶任何資料去。」等語（見本院上訴審卷
    二第63至66頁），足認證人黃彩鳳對於其於87年間究竟在彰
    化醫院就診多少次，並無相當之資料可資參考，其於調查中
    所證係依個人模糊之記憶，是證人黃彩鳳於調查中之證詞自
    難採為不利於被告認定之依據。證人即病患黃萬發、彭玉針
    、莊水鎮、黃彩鳳於彰化縣調查站所為之證述，與渠等嗣後
    於審理中到庭具結後所為之證述不符，又無其他證據足資認
    定渠等於調查站所為之證述具有較可信之特別情況，是證人
    黃萬發、彭玉針、莊水鎮、黃彩鳳於彰化縣調查站所為之證
    述即不得作為被告等不利認定之證據，自應認渠等亦均係實
    際前往彰化醫院就診。
  此外，復查無其他積極證據足資證明被告甲○○有檢察官所
    指之此部分行使登載不實業務文書犯行，然檢察官既認被告
    甲○○此部分行使登載不實業務文書犯行與其前開有罪部分
    ，分別具有方法結果之牽連犯關係，或有連續犯之關係，屬
    裁判上一罪，爰不另為無罪之諭知。
  (三)查，被告甲○○行為後，因刑法第10條第2項及貪污治罪條
    例第2條之修正施行，依裁判時之法律，被告丁○○、丙○○已非公務員，無從成立以公務員為犯罪主體之犯罪，是依
    裁判時法，被告丁○○、丙○○已無成立貪污治罪條例第5
    條第1項第2款之利用職務上之機會詐取財物罪之餘地（詳後
    述），則依裁判時之法律，被告丁○○、丙○○此部分行為
    即已不成立上開之罪，被告丁○○、丙○○既非貪污治罪條
    例第2條規定之公務員，自無貪污治罪條例之適用，從而，
    被告甲○○亦無從與之共犯，並依上開條例論擬之可能。揆
    諸上揭說明，應認被告甲○○就被訴違反貪污治罪條例第5
    條第1項第2款此部分之犯行係犯罪後法律廢止其刑罰，原應
    為免訴之諭知。然公訴意旨既認被告甲○○此部分犯行與前
    揭有罪部分，具有修正前刑法方法、結果之牽連犯關係，或
    修正前刑法連續犯之關係，屬裁判上一罪，爰不另為免訴之
    諭知。
貳、上訴人即被告（下稱被告）丁○○、丙○○部分：
一、檢察官起訴意旨另以：被告丁○○係彰化醫院院長，顏國森
    （業經原審判處有期徒刑1年10月、緩刑5年確定）係彰化醫
    院外科主治醫師，被告丙○○係彰化醫院之婦產科主任，均
    為依法令從事公務之人員，其等與在彰化市○○路485巷163
    號「錦昌藥局」擔任負責人兼藥劑師之甲○○，基於概括犯
    意之聯絡，自86年11月起至88年2月間止，由甲○○負責提
    供附表一所示病患林良穎、陳森彬、黃兆成、鄭淑珍（應係
    陳吳翠娥之誤）、羅美櫻、蔡張久美、黃麗美、莊水鎮、曾
    沈鴛鴦、周維璋、彭玉針、黃萬發、李龍欽、顏柯梅枝、莊
    方評、黃彩鳳、張顏呈雲、曹蘇蔭仔及王李鳳等19人之健保
    卡，由丁○○、顏國森、丙○○利用職務之機會連續偽造上
    開健保卡之就診章，再就如附表一所列之不實事項登載於其
    等業務上製作之就診病歷及處方箋等文書，並將該不實之處
    方箋交付甲○○，復分別持向全民健康保險之主管機關健保
    局中區分局申報醫療費用、藥事費用，均足以生損害於健保
    局中區分局審核醫藥給付之正確性，並致使健保局中區分局
    不知情之承辦人員陷於錯誤而給付上開款項，因而詐得不法
    之醫療費用計新台幣（下同）51,990元、藥事費用283,687
    元。因認被告丁○○、丙○○均係涉犯貪污治罪條例第5條
    第1項第2款之利用職務上之機會詐取財物罪、刑法第216條
    、第215條行使業務登載不實文書之罪嫌等語。
二、檢察官認被告丁○○、丙○○涉犯貪污治罪條例第5條第1項
    第2款之利用職務上之機會詐取財物罪嫌及刑法第216條、第
    215條行使業務登載不實文書之罪嫌，係以上開事實業據法
    務部調查局彰化縣調查站之調查員以比對健保局中區分局所
    提供關於彰化醫院、錦昌藥局該期間申報費用之明細表方式
    訪談上述林良穎等19位證人均稱：其等未有於附表一所示之
    時間至彰化醫院就診或至錦昌藥局取藥之事實，而證人即彰
    化醫院之醫師林茂、魏斯良及姚美輝亦於調查時陳稱：白藥
    師（即被告甲○○）時常向其等要求釋出未經就診病患之處
    方箋，然皆遭拒絕等語；另證人即彰化醫院辦理掛號業務之
    杜美華亦稱：甲○○經常替病患辦理預約掛號等情；又經該
    署監聽之結果發現丁○○與甲○○曾有就上開犯行進行串供
    ；況彰化醫院及錦昌藥局因虛報費用遭健保局中區分局停止
    特約，亦有卷附健保局中區分局相關函文、訪查紀錄及被告
    等申報費用之明細表在卷，復有相關病歷、處方箋及顧客名
    單資料等物扣案足資佐證等為其論據。
三、訊據被告丁○○、丙○○均堅決否認有何利用職務上之機會
    詐取財物、行使業務登載不實文書等罪嫌。
  (一)被告丁○○辯稱：剛開始實施醫藥分業制度時沒有醫院願意
    釋出處方箋，因為對醫院沒有實際幫助，所以省衛生處要求
    公立醫院要率先釋出一定比例的處方箋，績效如果好的話可
    以得到獎勵，如果不好的話就會被處罰，伊向院內醫師宣導
    要他們按照正常程序釋出處方箋，醫師只負責看診，醫生只
    是依患者之要求釋出處方箋，伊身為院長，本僅負責行政業
    務，但因精省後醫生缺乏，所以伊亦對外看診，掛號有專人
    處理，伊不可能介入掛號業務，病歷表也不是醫師可以隨意
    取得的，醫師不可能說沒有病患來，就開出處方箋，看診後
    所有的資料都會留在電腦裡，而且後續的請領健保費也都有
    專責的醫務人員在辦理，伊也不可能影響那些人，伊只依規
    定釋出處方箋，且未向病患表示要到甲○○之錦昌藥局取藥
    ，均由病患自行決定，伊均親自為病患看診，各該病患亦均
    有實際就診，伊並無登載不實並詐取財物之情事等語。
  (二)被告丙○○辯稱：伊只負責看診，並不會去接觸到掛號、領
    藥的流程，醫生在看診時，跟診護士會依序叫號，患者若要
    求到藥局拿藥要伊釋出處方箋，伊均會依照病患的要求釋出
    處方箋，伊是有看診才會釋出處方箋，而且處方箋也都是由
    護士交給患者，伊並無登載不實並詐取財物之情事，而醫療
    行為係由病患發起，然疾病之定義是醫生下的，診斷認定某
    人有某病也是醫師，醫病關係是絕對信任關係，醫師對病患
    之陳述，須以寧可信其有之觀點相信病患有該疾病，經進一
    步診斷病人病情，始會於此病人病歷記載醫師懷疑之疾病，
    至於陳泉福掛婦產科，每次均由甲○○陪同，一起掛號且開
    出藥方與甲○○相同，為治療滴蟲症之處方，因伊當時對電
    腦疾病代碼不熟悉，且平時習慣以病患身體症狀來記錄診斷
    代碼，所以誤將女性骨盆腔炎之代碼614輸入於病患陳福泉
    之病歷上，事實上男性也有骨盆腔，614代碼應包括男女病
    患之骨盆腔炎之症狀，就像其他有的疾病代碼也是男女通用
    ，待林茂醫師看診後依其習慣改代碼為131，伊才於87年1月
    20日看診時，將該病患病名代碼改為131，雖然診斷代碼前
    後有修正，但所開處方並無不同，陳泉福確因骨盆腔炎到醫
    院治療，伊無男女不分故為不實登載之情形等語。
四、無罪部分（即被訴行使業務登載不實文書部分）：
    按犯罪事實應依證據認定之，無證據不得認定犯罪事實，刑
    事訴訟法第154條第2項定有明文。次按所謂認定犯罪事實之
    證據，係指足以認定被告確有犯罪行為之積極證據而言，該
    項證據自須適合於被告犯罪事實之認定，始得採為斷罪之資
    料；又事實之認定，應憑證據，如未能發現相當確實證據，
    或證據不足以證明，自不能以推測或擬制之方法，以為裁判
    之基礎，最高法院29年上字第3105號、40年臺上字第86號判
    例著有明文。又按認定犯罪事實所憑之證據，無論係直接證
    據或間接證據，其為訴訟上之證明，須於通常一般之人均不
    致有所懷疑，而得確信其為真實之程度者，始得據為有罪之
    認定，倘其證明尚未達到此一程度，而有合理之懷疑存在，
    復無其他調查途徑可尋，法院即應為無罪之判決，最高法院
    著有76年臺上字第4986號判例可參。經查：
  (一)彰化醫院於86、87年間病患就診流程為：「病患到院後，
    均先至櫃檯掛號，此時病患應提示身分證明文件供查驗（如
    為初診病患，提示身分證並辦理初診手續，如為複診病人，
    則提示掛號卡），並將健保卡交由辦理掛號人員蓋用戳章以
    及繳費。前開手續完成後，辦理掛號人員將病患資料輸入
    電腦後，即透過電腦作業之機制，傳送患者病歷資料至病歷
    室，病歷室工作人員於檢取病患病歷後，再將病歷分送至各
    醫師看診之診間。看診之診間，由跟診護士依病患掛號先
    後順序，依序叫號進入診間就診，由醫師看診及開具處方，
    看診完畢並依病患意願決定是否釋出處方箋。倘若病患不
    要求釋出處方箋，即由病患至掛號櫃檯辦理批價、繳費，並
    依序至醫院藥局領藥，倘若病患要求釋出處方箋，則將處方
    箋交由病患，並由病患自行至健保特約藥局領藥」等情，業
    據本院上訴審向彰化醫院函查明確，有該院90年11月19日90
    彰醫社字第4502號函可稽（見本院上訴審卷二第186至189頁
    ）。
  (1)就上開病患就診流程之第一道作業程序言：在彰化醫院負責
    掛號業務之證人杜美華於原審到庭證述：「（問：醫師是否
    有職權及機會在健保卡上蓋就診章？）沒有。」、「（問：
    在將患者資料輸入電腦時是否有密碼？）在進入電腦時都有
    密碼，他人並無法隨意進入電腦。」等語（見原審卷第232
    至233頁）；另證人即同在該院負責掛號業務之林秀慧亦於
    原審到庭證述：「（問：彰化醫院的醫師是否有職權或是否
    有機會在健保卡上蓋就診章？）沒有。」、「（問：如果醫
    師要幫患者辦理掛號手續，是否有可能自行進入掛號的電腦
    資料庫？）我們都設有密碼，不是掛號人員就無法進入電腦
    的資料庫。」等語（見原審卷第235頁）；證人即彰化醫院
    護士鄭翠英於原審證述：「（問：是否曾看過醫師有自行蓋
    就診章的情形？）就診章都是由醫院的掛號櫃台蓋的。」等
    語（見原審卷第157頁）；證人即彰化醫院護士郭玲伶於本
    院更一審證述：「（問：病患之健保卡是在掛號櫃台蓋章還
    是在診間？）在掛號櫃台蓋章。」等語（見本院更一審卷二
    第47頁）；證人即彰化醫院護士林煒千於本院更一審證述：
    「（問：病患之健保卡是在掛號櫃台蓋章還是在診間蓋章？
    ）在掛號櫃台蓋章。」等語（見本院更一審卷二第50頁）。
    足見掛號業務係由櫃檯人員專司其職，且設有密碼，均非身
    為醫師之被告丁○○、丙○○所得介入操作，且醫師亦不可
    能為病患蓋就診章至明。
  (2)就上開病患就診流程之第二道作業程序言：證人即彰化醫院
    護士鄭翠英於原審證述：「（問：你跟診的醫師是否曾有直
    接到病歷室揀取病歷的情形？）病歷資料是由專人管理，並
    經特定人揀取病歷資料後，由病歷車送過來，沒有看過醫師
    直接到病歷室揀取病歷表。」、「（問：是何人通知病歷室
    將病歷送到診療室？）掛號室將病患資料輸入電腦傳輸到病
    歷室，病歷室的人員就會自動檢送病歷資料到診療室。」等
    語（見原審卷第157至158頁）；另證人即同院護士溫玉暖於
    原審證述：「（問：診療醫師是否曾違背流程圖蓋就診章？
    或到病歷室拿病歷《提示就診流程圖》？）作業上沒有這種
    可能。」等語（見原審卷第160頁）；再證人即同院護士郭
    玲伶於原審證述：「（問：是否曾看過醫師未看診即開立處
    方箋給病患？或直接到病歷室揀取病歷的情形？有無可能發
    生這種情形？）沒有看過，不可能發生這種情形，因就診過
    程各有所司，所以不可能有此情形。」等語（見原審卷第16
    1至162頁）。足見到病歷室檢取病患資料設有專人負責，亦
    非身為醫師之被告丁○○、丙○○所得干涉並擅自檢取病患
    資料。
  (3)就上開病患就診流程之第三、四道作業程序言：證人即彰
    化醫院護士蔡淑娟於原審證述：「（問：是否曾擔任丙○○
    跟診護士？跟診護士之職務內容如何？）是的，我跟過梁醫
    師的門診，跟診護士通常負責按燈號，依序叫患者名字，讓
    醫師看診，且須協助醫師看診，如醫師開完處方箋，就核對
    處方箋、診療單，且常因醫師的業務較忙，所以常由我來蓋
    處方箋的章。」、「（問：是否知道梁醫師有偽蓋診療章之
    事？．．．）不知道。」、「（問：醫師是否需核對病患身
    份後再看診？）不需要，是由我來核對病患的就診資料，但
    我也不核對其身分證，只要收據與電腦輸送的資料無誤即可
    」、「（問：是否曾有按燈號又叫患者姓名，但患者卻未進
    來的情形？如何處理？）有的，我們就會退診。」、「（問
    ：如果醫師開處方箋，患者沒來且沒有意見，醫師是否可能
    有將處方箋釋出的情形？）如果患者是複診的話，我們為便
    民都允許由家屬代為掛號，再由醫生釋出處方箋。」、「（
    問：病患進入診間後，負責診療的醫師是否會核對身分證？
    ）沒有。依照作業流程，醫師並不需要作這件事，都是由跟
    診小姐負責。」、「（問：病患看診前是否需先核對身分證
    ？）未曾有過檢查身分證的情形，除非病患要求開診斷證明
    書。」等語（見原審卷第153至154頁）。另證人即同院護
    士黃秀月於原審亦證述：「（問：是由何人排定跟診的人員
    ？）是由護理長來決定的。」、「（問：梁醫師是否有未看
    診即為患者開立處方箋的情形？）沒有。」、「（問：患者
    進入診間後是否需核對其身分證再行看診？）不需要。」、
    「（問：為什麼？）因為掛號室已經核對了，所以我們就不
    須再核對，只須確認收據上的姓名與電腦輸入的資料是否相
    同即可。」、「（問：是否有醫師未《按：筆錄誤載為『為
    』》應診即開立處方箋？醫師是否曾將處方箋親自交給病患
    ？）無，是由我們再經醫師許可後代為交給病患的。」、「
    （問：醫師如果沒釋出處方箋是否有可能將處方箋外流的可
    能？）沒有這種情形。」等語（見原審卷第154至156頁）。
    再證人即同院護士鄭翠英於原審證述：「（問：在擔任丙○○的跟診護士時，是否有看過梁醫師未經看診就開立處方
    箋的情形？）沒有。」、「（問：是否知道有人冒名應診？
    ）不知道。」、「（問：在病患進入診間看診前是否須檢查
    病患身分證？為什麼？）我們沒有檢查身分證的習慣，我到
    醫院擔任護士時其作業方式就是如此。」、「（問：在醫藥
    分業後是否知道有醫師直接釋出處方箋給予藥局之事？）沒
    有。」等語（見原審卷第156至158頁）。又證人即同院護
    士溫玉暖於原審證述：「（問：有無冒名應診的情形？）因
    我不須核對身分證所以不清楚。」、「（問：在任職將近20
    年的時間內是否曾有在跟診時核對身分證的情形？）沒有，
    我沒有看過曾在診療室核對身分證的情形，因那不是我們的
    業務範圍。」等語（見原審卷第159頁）。證人即同院護
    士郭玲伶於原審證述：「（問：《提示89年2月16日之調查
    證據狀所附之證物一及二》上面蓋有郭玲伶的章是否為你親
    蓋？通常將印章擺置於何處？）是的，是我親蓋的。我都將
    印章放在抽屜中並上鎖，看診時我會拿出來蓋章。」、「（
    問：是否曾看過醫師未看診即開立處方箋給病患？或直接到
    病歷室揀取病歷的情形？有無可能發生此種情形？）沒有看
    過，不可能發生這種情形，因就診過程各有所司，所以不可
    能有此情形。」、「（問：是否可能有患者未經掛號即要求
    醫師開立處方箋？）不可能。」等語（見原審卷第161至162
    頁）。證人即彰化醫院護士林煒千於本院更一審證述：「
    （問：醫院是否需核對病人之資料才可看診？）我們核對身
    分是由掛號小姐核對。」等語（見本院更一審卷二第50、51
    頁）。證人即前任職彰化醫院之李傳國醫師亦於本院上訴
    審調查時到庭證述：「掛號作業程序是由櫃台人員專職負責
    ，我本人並不瞭解。我們內科的病歷表是由軌道系統自動傳
    輸進來，然後護士小姐會去確認一下看是否為我們診間的病
    歷表，確認病患的程序是由診間的護士小姐確定病患的姓名
    是否相同，但護士小姐並沒有核對身分證件，看診完後，病
    歷表再由軌道傳輸回去」等語（見本院上訴審卷一第174頁
    ）；另證人即彰化醫院醫師魏斯良亦證述：「我看診時護士
    小姐是會先確認病患的名字，只是口頭上的核對，但不核對
    身分證，除非病人有主動拿身分證讓護士小姐核對。我的診
    間在2樓，並沒有傳輸的軌道，是由病歷室的人員送進來，
    看診完後病歷放於桌面上，陸陸續續再由病歷室的人員拿走
    」等語（見本院上訴審卷一第174至175頁）。足認醫師在診
    間看診時，通常均未再次核對病患身分，僅依病歷室檢送之
    病歷表，與病患所執掛號單，為形式上之確認。
  (二)彰化醫院之病患就醫作業流程及實際運作過程，由掛號、檢
    送病歷表、看診、開立處方或釋出處方箋，均有一定之管控
    人員及既定程序，且依序進行環環相扣，無從跳躍或省略，
    上開程序均非身兼院長之被告丁○○或另被告丙○○所得介
    入干涉、運作。病患黃兆成、林良穎、李龍欽、周維璋、曾
    沈鴛鴦、黃麗美、蔡張久美及病患陳吳翠娥之媳婦鄭淑珍等
    人雖分別證述如甲○○犯罪事實欄之(一)至(八)所載之各情。惟
    此係因另被告甲○○利用保管各該病患健保卡之機會，且瞭
    解醫院對於慢性病患者就診時由家屬或他人代為者亦多給予
    方便之情，認有機可乘，而持病患林良穎等人之健保卡，至
    彰化醫院假稱係林良穎等病患要就診代為掛號而完成掛號手
    續，再指示他人代為就診，而利用不知內情之丁○○、顏國
    森、丙○○，連續多次將被告甲○○所偽稱代病患就診之情
    形登載於各該病患之病歷表上，而製作釋出處方箋，持以向
    健保局中區分局申報詐領藥劑費用健保給付，已如前述，是
    被告甲○○縱使有指使他人冒名應診，惟並無其他積極證據
    足認被告丁○○、丙○○主觀上明知此不實之事項而故意登
    載於病歷上，尚難遽認被告丁○○、丙○○知悉甲○○未經
    病患同意使用渠等健保卡之情，是各該病患所證應不足為不
    利於被告丁○○、丙○○之認定。至其餘病患陳森彬、羅美
    櫻、（顏）柯梅枝、黃萬發、彭玉針、莊水鎮、黃彩鳳、莊
    方評、張顏呈雲、曹蘇蔭仔、王李鳳等人，應均係親自前往
    就診，亦已如前述，且前揭病患如未至彰化醫院就診，多次
    就診之跟診護士不可能視若無睹或完全被蒙蔽而不知情，被
    告丁○○、丙○○如何能在病歷上偽造就診紀錄？又如後所
    述病患陳森彬、陳泉福均患有滴蟲病症，而陳泉福之病歷上
    會有「卵巢、輸卵管、骨盆腔蜂窩組織」之病症，亦係被告
    丙○○誤用醫學代碼「614」所致，亦難以該等病患之證述
    及渠等之病歷表記載內容而為不利於被告丁○○、丙○○之
    認定。
  (三)關於相關證人之證述：
  (1)就醫師職名章之核發及管理程序言：證人顏和義（曾於85年
    3月15日起至89年7月16日退休止擔任彰化醫院人事主任）於
    本院上訴審調查時到庭證述：「（問：請說明86、7年間彰
    化醫院醫師代理機制，及各醫生長條職章之核發及保管之規
    範？）醫生請假、出差時會自己找醫生代理。醫生的長條職
    名章是剛報到時，我們人事室會幫他刻1個職名章，除了機
    關首長可以多刻1、2個之外，其他的醫生只能刻1個職名章
    ，照規定職名章刻好之後要拓印模，不能由醫生自己私下刻
    制。職名章依規定必須自己保管，蓋章時也要自己蓋，至於
    實際上醫生是否有遵守此項規定我不知道。我們的職名章在
    離職時必須要繳回。」、「丁○○所言實在（即機關首長的
    印章有分甲、乙、丙章。醫生職名章如果有遺失或損壞時，
    必須要簽請院長核准之後才可以再刻1個章）。」等語屬實
    （見本院上訴審卷二第78至79頁）。就醫師使用電腦看診、
    開立處方箋之電腦密碼管控程序言：證人即在彰化醫院負責
    資訊業務之吳柏宜於本院上訴審調查時亦到庭證述：「（問
    ：何時在彰化醫院資訊室服務？）85年6月1日至89年7月份
    都在做資訊方面的工作，我們醫院沒有資訊室。我們資訊人
    員是歸總務室在管理，我是一般職員，但是做資訊的工作，
    只有我1位而已。」、「（問：彰化醫院何時實施電腦化？
    ）我是85年6月1日才去，但在我去之前就已經有部分實施電
    腦化了，約86年左右就全部電腦化了，但是有個別的醫生配
    合度比較不好，不使用電腦。」、「（問：彰化醫院實施電
    腦化之後，醫生在診間看診電腦是否須輸入個人密碼才能打
    開？）是的。」、「（問：密碼如何管理？）醫生在到醫院
    之後，我們會給他1個密碼，並告訴醫生不能將密碼告訴別
    人，因為這會涉及到病人的隱私。電腦打開之後會有2個密
    碼格位，1個是隱藏的，另1個輸入之後畫面會顯現密碼。隱
    藏的密碼醫生可以自己隨時修改，不必報准。」、「（問：
    醫生在什麼場合之下，輸入個人密碼才可以使用電腦？）醫
    生在看診、急診的地方可以輸入個人密碼使用電腦。」、「
    （問：院長、副院長、各科主任能否知悉或看得到其他醫生
    的密碼資料？）不可能。除非是醫生自己去告訴其他人。」
    、「（問：醫生在診間看診並且開出處方箋之後，如果有需
    要更改處方箋，除了看診的醫生自己更改之外，其他的部門
    是否可能直接在電腦上直接更改處方箋？）不可能。因為如
    果有更改也要列印出處方箋，其中有一聯要貼在病歷上。」
    、「（問：在電腦化之下有無可能沒有經過掛號，但可以看
    病而且可以列印出處方箋？）不可能，一定要經過掛號並輸
    入基本資料的程序，才能從電腦叫出資料，列印出處方箋。
    」、「（問：如果醫生在看診過程中，臨時有事外出請別人
    代理，在當天他的診間由其他的醫生來代理的時候，要輸入
    誰的密碼？）輸入代理醫生的密碼，因為輸入代理醫生的密
    碼，是由代理的醫生負責。處方箋上的名字就會是該代理醫
    生的名字。」等語甚詳（見本院上訴審卷二第79至82頁），
    證人郭玲伶於本院更一審證述：「（問：開始看診時，在診
    間是護士先到還是醫師先到﹖護士是否有密碼﹖）是護士先
    到，我們會先開機，護士只是打開電源，醫師會自己鍵入密
    碼。」、「（問：醫師蓋處分箋之章是自己保管﹖）是醫師
    自己保管，我們醫師都是自己保管。」等語（見本院更一審
    卷二第48至49頁）。綜上，彰化醫院之醫師每人既均僅有1
    枚醫師職名章，且原則上均由其個人保管；而醫師使用電腦
    看診時，均需由醫師輸入自己專有之密碼，始能啟動電腦系
    統，若不知醫師電腦密碼之任何他人，均無可能透過醫院資
    訊設備看診並開立處方箋；且處方箋上尚須蓋用開立處方箋
    醫師之職名章，而醫師職名章為重要之物，理應由醫師個人
    隨身攜帶，應無隨意擺放，任人取用之可能。證人顏和義、
    吳柏宜與被告丁○○、丙○○均無利害關係，所證自堪採信
    ；反觀證人李傳國所證：「我的職章並非我親自保管，而是
    統一放在內科診間，由護士依實際需要使用，只要有內科診
    間鑰匙的人都能拿到我的職章去使用。」等語；證人姚美輝
    所證：「處方為何會蓋用我的門診章，我並不清楚。」等語
    ；證人黃明照所證：「有可能是被冒開的，且我的醫師職章
    平日都是放在醫院內，或許因而被冒蓋我的醫師職章。」等
    語；證人簡佳裕所證：「病患李龍欽之處方明細資料其開立
    之情形，應不是我開立。」、「該處方應非我所開的」、「
    前述處方資料上之職章是我所有應該沒錯，但職章有好幾個
    ，且職章平常放在診間，別人要取得，並非難事。」云云，
    非惟與事實不合，且違背經驗法則，顯係為恐其等捲入本案
    而預為自己辯解之詞，俱難採信。
  (2)證人姚美輝於本院上訴審雖仍否認病患李龍欽87年9月2日之
    處方，其中一項（Euglucon5mg用量1粒，用法QD1000P，總
    量100粒）並非伊所開立，惟經傳訊證人即曾擔任過醫師姚
    美輝跟診護士之陳玉惠於本院上訴審調查時證述：「（問：
    是否曾配合過姚美輝醫師工作過？）有。我曾經是姚美輝的
    跟診護士，．．．」、「（問：病患李龍欽於87年9月2日15
    時12分有1張處方明細，為何在15時58分為何又有1張處方明
    細《提示本院上訴審卷第163至164頁》？）這件事情不記得
    ，依我們的作業程序，可能是因為病患要求更改用藥，是否
    更改由門診醫師來決定，如果門診醫師要讓他更換就會再重
    新打過處方明細，如果門診醫師不在，我們護士就不會讓他
    更改，也不可能由護士更改，更不可能給別的醫師更改，因
    那是我的責任，我不可能同意別人來更改的。」、「（問：
    為何15時12分那張沒有做廢掉？）因我們的病歷表已經先行
    送走。病歷上面的『更改』是我的字。我們有時候是請病歷
    室把病歷送回來，再把新的處方明細貼上去，有時候是將送
    到處方明細請病歷室的人幫我貼上去。」、「（問：更改處
    方明細，除了在診間由看診醫師來更改之外，有無可能在其
    他醫師或院長的電腦上或在領藥處直接更改？）照理說不可
    能，我們當時的電腦並沒有連線。我們現在有連線，醫師可
    以在診間看病時，如果他的病患在病房有問題的時候，他可
    以切換畫面來處理，但也必須是同一個醫師才能這樣做。」
    、「（問：如果醫師所排的診察時間因故不能來，由其他的
    醫師代理時，那在處方箋上面列印的是原來的醫師的名字，
    或是代理醫師的名字？）當然是實際上看診的醫師的名字，
    還有蓋他的章。」、「（問：醫師的職章一般會有幾個？是
    否有保管過醫師的職章？如果醫師請假而病患要求開立診斷
    書你們如何處理？）我不清楚，不過我遇到的醫師都是在醫
    師看診時才把章拿出來，門診看完後醫師就把章拿走，我個
    人並沒有保管過醫師的職章。．．．」、「（問：87年9月2
    日15時58分更改後的李龍欽處方明細是否有部分的用藥沒有
    釋出處方？）應該是，因那個『交』字就是有釋出的，沒有
    寫的是院內領藥，至於為何會如此寫，我並不知道。」、「
    （問：這張處方箋是否有可能別人侵入電腦來更改？）『更
    改』二字是我寫的，所以這張更改後的處方明細是在當時我
    跟診的那間診間開出來的，至於醫院的電腦系統是否可以侵
    入他人的電腦來更改處方明細，我不是專業人員我並不清楚
    。」、「（問：醫師看診時電腦需要有密碼才能開，那密碼
    是由誰來輸入？）我的工作經驗中，都是由醫師自己親自輸
    入密碼，就算是我知道，也不可能去幫醫師輸入密碼，我們
    只是負責幫忙開機而已。」等語屬實（見本院上訴審卷二第
    5至9頁）。且質之證人姚美輝亦另稱：「（問：有無看到被
    告等人在你看診的時間到你的診間去過？）沒有，我從來沒
    有看過，因為他們都很忙，我看診的時候大部份的時間都在
    診間。」、「（問：你的電腦密碼除了你之外還有誰知道？
    ）我的密碼是開機的密碼，有時候診間的小姐幫我開的。因
    為我們的密碼都是會讓護士小姐知道，我大部分的時間都會
    早到，所以都是我自己開的比較多。」等語（見本院上訴審
    卷一第139至140頁）。是證人姚美輝所證前開藥劑並非伊所
    開立，該日15時58分之處方明細上為何會蓋用其醫師職名章
    伊並不清楚云云，應係為恐自己捲入本案所為不實之證述，
    要無可採。
  (3)證人李傳國於彰化縣調查站調查時固證述：病患李龍欽處方
    資料內載李龍欽診斷之病症有精神官能症、腦血管疾病等，
    根據該門診處方明細上所記載的用藥方式和劑量顯然與伊平
    常的用藥習慣不符，據伊觀察該處方明細上所記載的用藥方
    式與本院院長丁○○之用藥習慣較相似云云（見法務部調查
    局卷二第69頁）；本院上訴審調查時經質以：「你在調查站
    說處方明細上所記載的用藥方式跟丁○○較為相似，究竟有
    何實據？」，證人李傳國答稱：「因為醫師有時候會請假，
    那病人有時也會在他常看的那位醫師門診以外的時間來醫院
    看病，這個病人到我診間來看病時，我除了聽病人陳述病情
    之外當然也會翻閱之前的病歷紀錄及該位醫師所開立的藥，
    我是憑對這些資料的印象來說這句話。」等語（見本院上訴
    審卷一第175至176頁），顯然證人李傳國所證僅係其個人意
    見或推測之詞，尚乏證據能力，自不足作為不利於被告丁○○認定之依據。另證人簡佳裕於彰化縣調查站雖亦證稱病患
    李龍欽處方明細中用法載明為「QID」之藥物，為1日4次，
    與伊開藥用法之習慣不同，因此該處方應非伊所開立一節（
    見法務部調查局卷二第67之1頁背面），經證人簡佳裕於本
    院上訴審調查時補充說明為：「確實是與我平常用藥的習慣
    有所出入，因我平常都是以開1天3次為原則，幾乎很少有1
    天開4次的。除非病人有說明理由及特別的要求，我才會開1
    天4次的藥。」等語（見本院上訴審卷一第177頁），則證人
    簡佳裕亦僅以伊個人通常之開藥習慣來否定上開藥物非伊所
    開立，且伊既非絕無可能開立1天4次之用藥，是其於調查站
    所證上開藥物非伊所開立云云，亦嫌率斷，而不足為不利於
    被告丁○○、丙○○認定之依據。至證人林茂於彰化縣調查
    站證述：聽說曾有彰化醫院的醫師因不配合甲○○的要求釋
    出處方箋而被院長丁○○詢問及關切一節（見法務部調查局
    卷二第58頁），亦係由他處傳聞而來；況證人林茂於本院上
    訴審調查時復證述：「我印象中我在調查站回答的不是這個
    意思，我是說我們的院長是很配合醫藥分業的政策。我們在
    去兵役體檢時，在車上聊天我有聽到其他的護士或醫生說，
    院長要我們對病人好一點，如果不對病人好一點，病患以後
    就不會再來找我們看診，醫院的業績就會不好。」等語（見
    本院上訴審卷二第85頁）。被告丁○○身為彰化醫院之院長
    ，為貫徹政府醫藥分業之政策，屢對醫師加強宣導，因制度
    實施之初，醫師配合度不佳而誤解其意，亦事所恆有，尚難
    以此即認被告丁○○與甲○○間有何勾結情事。
  (四)經本院勘驗扣案證物編號H內黃兆成之病歷表，黃兆成於87
    年6月30日在彰化醫院就診之記錄共有2次，其中1次由被告
    丁○○看診（於病歷表上有跟診護士之職章），另1次由同
    院外科醫師門診（病歷表上未蓋用外科門診看診醫師及跟診
    護士職章，故無法知悉看診醫師之姓名），此有本院勘驗筆
    錄附卷為憑（見本院卷一第141頁及背面），參諸病歷表上
    記載證人黃兆成於87年6月30日在彰化醫院就診之情形，除
    由被告丁○○看診外，於看診時復有護士跟診並在病歷上簽
    章，足認87年6月30日應係有他人代黃兆成應診而至彰化醫
    院由被告丁○○看診。
  (五)至病患陳森彬何以被診斷出有梨形蟲病（滴蟲病）；另被告
    甲○○之夫陳泉福亦被診斷出有「卵巢、輸卵管、骨盆腔蜂
    窩組織」之病名；經本院上訴審傳訊曾為陳森彬、陳泉福診
    療之證人即彰化醫院醫師林茂到庭證述：「（問：病患陳森
    彬曾否於87年1月12日看診？患者病症為何？《提示本院上
    訴審卷二第36頁病歷表》）依病歷上看有我的名字就表示是
    我開的。依照病歷紀錄患者陳森彬是因為滴蟲病在87年1月
    12日有來看診過。」、「（問：病患陳福泉曾否於87年1月
    12日看診？患者病症為何？《提示本院上訴審卷二第39頁病
    歷表》）這個也是我看的，他也是滴蟲病。」、「（問：滴
    蟲症是否會因接觸傳染？在醫學上妻子患滴蟲症來看診，醫
    師是否會囑咐夫妻應同時治療？）滴蟲症是會因接觸而傳染
    ，如性行為的接觸。滴蟲症是男女都會得病，而且會因為接
    觸而傳染。」、「（問：如果夫妻同時治療滴蟲症，醫生發
    現病患有骨盆腔發炎現象，醫師在女病患病名上均輸入代號
    （614）『卵巢、輸卵管、骨盆腔蜂窩組織』，在男性病患
    病名輸入（614）『卵巢、輸卵管、骨盆腔蜂窩組織』，並
    開立Flagyl藥物是否合理？）我和丙○○醫生是同一間診間
    看診，我們是一個上午，一個看下午的。我只是看婦產科，
    丙○○是看婦產科和家醫科，他的患者有男、有女，我的絕
    大部分是女性。丙○○打『614』代號是因為他認為男女都
    有骨盆腔，所以才會打『614』的代號，丙○○醫生沒有注
    意到『614』的代號，是女生用的代號。打了『614』之後，
    電腦會自動出現『卵巢、輸卵管、骨盆腔蜂窩組織』這些字
    串，如果是我的話，我就不會用『614』的代號，我會使用
    盲腸炎、小腸炎、腹痛的代號。我們是在案發之後有討論過
    這件事情，丙○○醫生認為男、女都有骨盆腔，所以他認為
    打『614』的代號是可以的。至於Flagyl這個藥男女都可以
    使用。」、「陳森彬的部分，我不記得他太太有沒有來，但
    是一般我們都會要求夫妻一起來看，至於他太太是否一起來
    看我不知道。會感染到男女生殖泌尿器官，女生的骨盆腔會
    發炎，男生的攝護腺發炎、尿道發炎都可以說是骨盆腔發炎
    。代碼表是『國際疾病傷害及死因分類標準』裡面記載的，
    是衛生署編印的。」、「是因為電腦化之後，才要使用代號
    。」等語（見本院上訴審卷二第83、84、86頁）。又陳泉福
    與被告甲○○於86年12月29日同時就診，門診序號分別為37
    9、380，由被告丙○○看診，跟診護士郭玲伶並於病歷上蓋
    用印章，被告甲○○於該日經診斷有「子宮頸、陰道及陰唇
    之炎症」；另陳泉福與被告甲○○於87年1月5日同時就診，
    門診序號分別為320、318，由被告丙○○看診，跟診護士郭
    玲伶並於病歷上蓋用印章，被告甲○○於該日經診斷有「（
    診斷代號614）卵巢、輸卵管、骨盆腔蜂窩組織」；陳泉福
    與被告甲○○於87年1月12日同時就診，由林茂醫師看診，
    跟診護士郭玲伶並於病歷上蓋用印章，被告甲○○於該日經
    診斷有「（診斷代號614）卵巢、輸卵管、骨盆腔蜂窩組織
    」；陳泉福與被告甲○○於87年1月20日同時就診，由被告
    丙○○看診，跟診護士郭玲伶並於病歷上蓋用印章，被告甲○○於該日經診斷有「（診斷代號614）卵巢、輸卵管、骨
    盆腔蜂窩組織」；陳泉福與被告甲○○於87年2月23日同時
    就診，由被告丙○○看診，跟診護士黃秀月並於病歷上蓋用
    印章，被告甲○○於該日經診斷有「子宮頸、陰道及陰唇之
    炎症」；再陳泉福於87年1月12日曾經由彰化醫院婦產科林
    茂醫師看診，經診斷為「梨形蟲病（滴蟲病）」，而林茂醫
    師於該日所開立之藥物為「Flagyl 250mg、Gasgel」，核與
    被告丙○○於86年12月29日、87年1月5日、87年1月20日、
    87年2月23日所開立之藥物相同，被告丙○○於87年1月20日
    、87年2月23日陳泉福之病歷上均記載診斷之病症為「梨形
    蟲病（滴蟲病）」，此有陳泉福、被告甲○○之病歷資料、
    批價資料管理作業附卷可稽（見原審卷第67至108頁），並
    經本院勘驗扣案陳泉福之病歷資料屬實（見本院卷一第148
    頁至第152頁勘驗筆錄），堪認陳泉福確係患有梨形蟲病（
    滴蟲病），足認被告丙○○於86年12月29日、87年1月5日所
    開立之藥物亦係用以治療陳泉福滴蟲病之用，是被告丙○○
    於86年12月29日、87年1月5日之陳泉福病歷上雖記載診斷之
    病症為「（診斷代號614）卵巢、輸卵管、骨盆腔蜂窩組織
    」（按：起訴書附表記載不實病歷記載之日期為88年12月29
    日、88年1月5日，惟參諸檢察官於起訴書記載起訴之日期為
    88年12月20日，並參考陳泉福之病歷，檢察官於起訴書附表
    記載之前揭日期顯係誤載），係誤打診斷代號所致，尚難認
    係故意填載不實。證人陳泉福於88年8月4日調查站詢問時雖
    證述：沒有印象看過婦產科，但有一位家醫科醫生也看婦產
    科等語（見法務部調查局卷二第55頁），應係指被告丙○○
    兼看家醫科之情形，且依陳泉福與被告甲○○之病歷資料，
    陳泉福與被告甲○○既係同時就診，當無由他人冒充陳泉福
    應診之必要及可能，是證人陳泉福於調查中之證詞自難採為
    不利於被告認定之依據。又陳森彬於87年1月12日就診，由
    彰化醫院婦產科林茂醫師看診，跟診護士郭玲伶並於病歷上
    蓋用印章，經診斷為「梨形蟲病（滴蟲病）」，而林茂醫師
    於該日所開立之藥物為「Flagyl 250mg、Spagasgel」，核
    與被告丙○○於87年2月6日所開立之藥物相同，被告丙○○
    於87年2月6日陳森彬之病歷上記載診斷之病症為「梨形蟲病
    （滴蟲病）」，病歷上並記載「Improved」（即有改善之意
    ），跟診護士鄭翠英並於病歷上蓋用印章，此有陳森彬之病
    歷資料附卷可稽（見原審卷第110至112頁），並經本院勘驗
    扣案陳森彬之病歷資料屬實（見本院卷一第219頁背面至第
    220頁背面勘驗筆錄），堪認陳森彬確係患有梨形蟲病（滴
    蟲病），足認被告丙○○於87年2月6日所開立之藥物亦係用
    以治療陳森彬滴蟲病之用，是被告丙○○於87年2月6日之陳
    森彬病歷上記載診斷之病症為「梨形蟲病（滴蟲病）」，難
    認有故意填載不實之情形。又證人陳泉福於原審證述伊在彰
    化醫院曾看過顏國森、丁○○及丙○○3位醫生的門診，丙○○醫生是看家庭醫生科，通常伊生病，由伊太太甲○○陪
    伊去看診等語屬實（見原審卷第260、261頁）；證人陳森彬
    於本院上訴審調查時證稱其於87年間未曾至彰化醫院看過滴
    蟲病，也未曾與其妻一起至彰化醫院看過滴蟲病云云（見本
    院上訴審卷三第22、23頁），與事實不合，應不足採；而檢
    察官認病患陳森彬、陳泉福之病歷資料竟記載上開病名，顯
    係登載不實，亦有誤會。
  (六)證人即彰化醫院護士林煒千於本院更一審證述：「（問：慢
    性病患是否一定要本人或家屬進來跟醫師面談才開立處方箋
    ？）對，要病人或家屬才可以。」、「（問：你怎知到的人
    是家屬？）如果是老病人都會知道，但沒法每個人都知道，
    如果有人冒名也不曉得。」等語（見本院更一審卷二第54頁
    ），再依上所述，病患於掛號時已經掛號人員核對身份，被
    告丁○○、丙○○於診間看診時並不須再次核對身份，是以
    苟有人冒名應診，看診之醫師自無從知悉。而另被告甲○○
    屢次審訊時均自承於病患未依約到院就診時，並非由伊代病
    患應診，而係伊請其他病患代為應診一情，已如前述，基此
    ，縱使病患林良穎等人實際看診次數、日期與病歷表及處方
    箋之記載不符，亦誠有可能係甲○○委請「其他病患代為應
    診所致」，被告丁○○、丙○○並無從得知，是以即令病患
    黃兆成等人未親自就診，然被告丁○○、丙○○在不知情之
    情況下，依代為應診病患之主訴，經診斷後於病歷表及處方
    箋上填載患者到院就診之記錄，要難指有何明知不實之事項
    ，而登載於業務所載文書之犯意與犯行。且被告丁○○、丙○○縱使認識甲○○，然甲○○並非親自代病患應診，而係
    委託伊帶去之其他病患應診，即令甲○○有以此方法，取得
    各病患之處方箋，向健保局申領藥劑費用之健保給付之犯意
    ，被告丁○○、丙○○亦無從知悉。又依行政院衛生署之函
    示，得委請他人向醫師陳述病情者，固於須長期服藥之慢性
    病人且所開立之處方箋應屬相同者為限，惟本件被告丁○○
    、丙○○於看診時並不知有他人代病患就診之情形，被告丁○○、丙○○既不知應診者，有非病患本人之情形，在誤以
    為「病患本人親自就診」之情況下，製作看診病歷與釋出處
    方箋，要與該病患是否為慢性病人、得否委由他人向醫師陳
    述病情無涉，其依應診者（即令非病患本人）主述之病情，
    經判斷後開立處方箋，其所給予之處方箋，縱使與前次不同
    ，亦難指有何違法可言。依據前揭說明，故林良穎等上開病
    患，縱使之前並非由被告丁○○、丙○○診治而必須長期服
    藥之慢性病人，被告丁○○、丙○○所開給之方劑並非均與
    前次相同，均無法認定丁○○、丙○○於看診時明知有他人
    代病患就診之情形。又被告丙○○釋出之處方箋中，病患陳
    吳翠娥、蔡張久美、曾沈鴛鴦與李龍欽固有部分診斷與該次
    以前之診斷結果不同，所開處方亦不盡相同情形；另被告丁○○釋出之處方箋中，林良穎、陳吳翠娥、黃麗美、周維璋
    、李龍欽有部分係第一次由被告丙○○診療，並非複診，且
    陳吳翠娥、李龍欽有部分診斷與該次以前之診斷結果不同，
    並部分變更以前之處方，亦不足以認定丁○○、丙○○於看
    診時明知有他人代病患就診之情形。
  (七)又被告丙○○為婦產科醫師，惟其自81年1月27日起即持有
    家庭醫學科專科醫師證書，為滿足慢性疾病患者求醫之需，
    一般民眾或婦產科疾病患者併有慢性疾病者，得同時於診間
    內診治，擔負滿足醫療需求目標，至於被告丙○○在彰化醫
    院兼看家醫科門診有多長時間，因年代久遠，無從查考等情
    ，有行政院衛生署彰化醫院96年1月8日彰醫人字第09600072
    13號函及被告丙○○之家庭醫學科專科醫師證書影本在卷可
    稽（見本院卷一第73至75頁），依卷附之李龍欽病歷及被告
    丙○○之上開說明，被告丙○○為李龍欽診斷釋出之處方箋
    ，均為關於骨關節病及有關疾病、慢性肝病及肝硬化、糖尿
    病、高血壓性心臟病等疾病，前揭疾病固與婦產科無關，惟
    此等疾病仍應認係屬家庭醫學科門診得開立長期服藥之慢性
    疾病處方箋之範圍。
  (八)證人即健保局醫務管理課長李忠懿於88年7月27日接受調查
    站詢問時雖證述：「（問：病患可否委託家人或他人至醫院
    就診，之後由他人取得醫師處方至特約藥局取藥？）依照規
    定不可以，病患必須親自至醫院看後醫師才予開立處方。」
    等語（見法務部調查局卷二第81頁背面、第82頁），惟其所
    證述之內容恐與醫院實際之做法有所不同，已如前述，尚難
    遽而採為不利於被告丁○○、丙○○認定之依據。另在甲○○所經營錦昌藥局所扣得之彰化醫院空白病歷表16本（均附
    有空白掛號證）及裝藥袋1疊（約100餘個），亦無證據證明
    係被告丁○○、丙○○所提供。而卷附錄音譯文雖記載：「
    阿豐：要注意一下，若有人要問，都要…」、「阿貞：會套
    ？」、「阿豐：會隨便亂講，騙說人家院長都承認了，什麼
    的…」、「阿貞：對」、「阿豐：你知道嗎？」、「阿貞：
    知道」、「阿豐：不要中計了喔！」、「阿貞：好…再見」
    等語。惟觀之上開被告丁○○與甲○○之談話內容，並未具
    體討論如何就案情相互串供，實難據此而認被告丁○○與甲○○間有何彼此勾串情事。況經法務部調查局彰化縣調查站
    查證丁○○、甲○○等人之帳戶資料，尚未發現有異常之資
    金往來等情，亦有法務部調查局彰化縣調查站88年10月26日
    章肅字第530號函1份在卷為憑（見88年偵字第7978號卷第86
    頁），均難證明被告丁○○與甲○○間有何利益勾結事端。
  (九)又各國上訴審審理方法之立法例，固有「覆審」、「續審」
    及「事後審」之分，但我國現行刑事訴訟之第二審仍採「覆
    審」制。所謂「覆審」，係指上訴審法院就案件重覆原審之
    審判程序，認事用法俱不受下級審判決之拘束，而直接以其
    所為之審理予以判決之方法（參照最高法院97年度台上字第
    686號判決意旨）。原審法院89年度訴字第20號判決雖認共
    同被告顏國森犯刑法第213條之罪，判處其有期徒刑1年10月
    、緩刑5年確定，惟本院既為審理事實之第二審法院，本院
    調查證據之結果，認被告丁○○、丙○○被訴之前揭犯罪不
    能證明，本院自不受原審判決認定事實之拘束，併此敘明。
  (十)末按，刑法詐欺取財罪應以行為人有為自己不法所有意圖之
    主觀犯意存在，並表現於外，在客觀上以欺罔手段，使人陷
    於錯誤，而交付財物，為構成要件。綜合以上各情觀之，本
    件既乏積極證據證明被告丁○○、丙○○與甲○○就甲○○
    之上開犯行有何犯意聯絡或行為分擔，被告丁○○、丙○○
    辯稱並無故意登載不實及詐取財物等語，尚堪採信，自難遽
    以行使業務登載不實文書或詐取財物罪責相繩。此外，復查
    無其他積極證據足資證明被告丁○○、丙○○有何檢察官所
    指訴之行使業務登載不實文書犯行，本件被告丁○○、丙○○被訴之行使業務登載不實文書犯罪尚屬不能證明，依前揭
    說明，自應就被告丁○○、丙○○被訴之行使業務登載不實
    文書部分為無罪之諭知。原審疏未就被告丁○○、丙○○部
    分詳查，細心勾稽，遽予論罪科刑，尚有違誤。被告丁○○
    、丙○○上訴意旨執以指摘原判決此部分不當，應有理由，
    自應由本院將原判決此部分撤銷，另以不能證明被告丁○○
    、丙○○被訴之行使業務登載不實文書犯罪，而均為無罪之
    諭知。
五、免訴部分（即被訴違反貪污治罪條例第5條第1項第2款部分
    ）：
  (一)按犯罪後之法律已廢止其刑罰者，應諭知免訴之判決，刑事
    訴訟法第302條第4款定有明文。而所謂犯罪後之法律已廢止
    其刑罰者，不僅指處罰條文廢止而言，其因修改處罰條文之
    結果，犯罪構成之要件，已有變更，起訴時認為犯罪之行為
    ，審判時不以為犯罪者，亦包括之（最高法院81年度臺上字
    第3296號判決意旨參照）；申言之，所稱犯罪構成要件或處
    罰內容之變更，原則固指刑法分則（含特別法）之法條變更
    ，惟分則條文雖未變更，然因總則法條修正或廢止，使分則
    條文規定之犯罪構成要件變更而有擴張或限縮，致處罰之實
    質內涵，發生有輕重或不罰之結果即屬之。次按行為後法律
    有變更，應依刑法第2條第1項（現已修正為從舊從輕原則）
    予以比較適用者，係指被告行為後至裁判時，無論修正前之
    法律，或修正後之法律，均構成犯罪而應科以刑罰者而言。
    倘被告之行為，在修正前之法律雖有處罰明文，但修正後之
    法律，因犯罪構成要件之變更，已無刑罰之規定時，則屬犯
    罪後之法律已廢止其刑罰之範圍，即無刑法第2條第1項之適
    用，應依刑事訴訟法第302條第4款，諭知免訴之判決（最高
    法院91年度臺上字第2750號、92年度臺上字第406號、93 年
    度臺上字第5165號判決意旨參照）。
  (二)次按「稱公務員者，謂依法令從事於公務之人員」；又「依
    據法令從事公務之人員，犯本條例之罪者，依本條例處斷」
    ；94年2月2日修正前刑法第10條第2項、95年5月30日修正前
    貪污治罪條例第2條前段固分別定有明文。惟上開法條已分
    別修正如下：刑法第10條第2項：「稱公務員者，謂下列人
    員：一依法令服務於國家、地方自治團體所屬機關而具有法
    定職務權限，以及其他依法令從事於公共事務，而具有法定
    職務權限者。二受國家、地方自治團體所屬機關依法委託，
    從事與委託機關權限有關之公共事務者」；貪污治罪條例第
    2條：「公務員犯本條例之罪者，依本條例處斷」，並均自
    95年7月1日生效。再按「本法總則於其他法律有刑罰或保安
    處分之規定者，亦適用之」，刑法第11條前段亦有明文。是
    自95年7月1日起，有關貪污治罪條例犯罪主體「公務員」之
    定義，即應依修正後之現行刑法第10條第2項認定之。
  (三)查我國刑法業於94年2月2日經以總統華總一義字第09400014
    901號令修正公布，並自95年7月1日施行。其中關於公務員
    之定義，亦在修正之列。依修正前刑法刑法第10條第2項規
    定：「稱公務員者，謂依法令從事於公務之人員」；修正後
    同條項之規定則為：「稱公務員者，謂下列人員：一依法令
    服務於國家、地方自治團體所屬機關而具有法定職務權限，
    以及其他依法令從事於公共事務，而具有法定職務權限者。
    二受國家、地方自治團體所屬機關依法委託，從事與委託機
    關權限有關之公共事務者」。而按本次刑法之修正，在使公
    務員之概念明確化，依此關於公務員之定義，得分為三種類
    型：一為依法令服務於國家或地方自治團體所屬機關而具有
    法定職務權限者，學理上有名之為「身份公務員」；二為其
    他依法令從事於公共事務而具有法定職務權限者，學理上名
    之為「授權公務員」；三為受國家或地方自治團體所屬機關
    依法委託，從事與委託機關權限有關之公共事務者，學理上
    名之為「委託公務員」。又依該條項之修正理由說明：「公
    務員在刑法所扮演之角色，有時為犯罪之主體，有時為犯罪
    之客體，為避免因具有公務員身份，未區別其從事職務之種
    類，即課予刑事責任，而有不當擴大刑罰權之情形，故宜針
    對公務性質檢討修正。第一款前段所謂『依法令服務於國家
    、地方自治團體所屬機關』係指國家或地方自治機關所屬機
    關中依法令任用之成員。故其依法代表、代理國家或地方自
    治團體處理公共事務者，即應負有特別保護義務及服從義務
    。至於無法令執掌權限者，縱服務於國家或地方自治團體所
    屬機關．．．並未負有前開特別保護義務及服從義務，即不
    應認其為刑法上公務員」，其目的顯在將從事私經濟行為為
    主要業務之公立醫院、公營事業機構人員，排除在刑法公務
    員之範圍外，使其法律地位與私立醫院、民營機構人員相同
    ，以趨合理。又公立醫院，在其組織及性質上雖然可以認為
    是屬於國家或地方自治團體所屬機關，但是在此等機構服務
    的人員所從事之工作，實際上與私立醫院並無多大差別。亦
    即此等機構所從事之事務，難認係依法代表、代理國家或地
    方自治團體處理公共事務。因此服務於公立醫院之人員，除
    合於修正後刑法第10條第2項第1款後段所規定之依法令從事
    於公共事務，而具有法定職務權限者外，應不具修正後刑法
    所稱之公務員身分。再參酌「公立學校及公立醫院，雖亦為
    國家或地方自治團體所屬機關，惟非依法行使公權力之中央
    或地方機關，其從事該學校或醫院行政工作之人員以及教師
    與醫師等，不屬於第1款前段之身分公務員。．．．惟從事
    該學校或醫院行政工作之人員、教師、醫師等以及公營事業
    之員工，得否視其為第1款後段之授權公務員？則宜視其是
    否依法令負有一定公共事務之處理權限而定。．．．如依政
    府採購法之規定承辦、兼辦採購之行為，其採購內容，縱僅
    涉及私權或私經濟行為之事項，惟因公權力介入甚深，仍宜
    解為有關公權力之公共事務。」（參見甘添貴著「公務員概
    念之重新界定與連續犯刪除對司法實務之影響」），則依上
    說明，公立醫院之醫師，如未依政府採購法之規定承辦或兼
    辦採購之行為，即不屬於新修正刑法所規定之公務員。是公
    立醫院，雖亦為國家或地方自治團體所屬機構，惟非依法行
    使公權力之中央或地方機關，任職於公立醫院單純從事醫療
    業務之醫師，除兼有依法令負有一定公共事務處理權限之行
    政工作者外，依修正後公務員之定義，已不具有現行刑法所
    定之公務員身分。
  (四)經查，被告丁○○、丙○○2人任職於彰化醫院，依修正前
    之刑法及貪污治罪條例之規定，固屬於刑法上之公務員，而
    有貪污治罪條例之適用，然於95年7月1日上開修正之刑法生
    效後，因彰化醫院係屬公立醫院，是被告丁○○、丙○○2
    人為公立醫院之員工，依其業務固得就其看診之病患開立處
    方箋及記載病患之病情於病歷上，可知被告丁○○、丙○○
    2人為看診之病人開立處方箋及記載病患之病情於病歷上之
    行為，僅是單純之醫療行為，於此範圍內，被告丁○○、丙○○2人不但非依法令服務於國家或地方自治團體所屬機關
    而具有法定職務權限或依法令從事於公共事務而具有法定職
    務權限之人，亦非受國家或地方自治團體所屬機關依法委託
    ，從事與委託機關權限有關之公共事務之人，是被告丁○○
    、丙○○2人依修正後刑法第10條第2項之規定，已不具有公
    務員之身分自明。而本案被訴之犯行亦與依政府採購法之規
    定承辦、兼辦採購之行為無關，自難認被告丁○○、丙○○
    2人係新修正刑法所規定之公務員。是於新法施行後，因被
    告丁○○、丙○○2人已不具有公務員身分，自非刑法第10
    條第2項所稱之公務員，即無適用貪污治罪條例第5條第1項
    第2款之餘地。
  (五)被告丁○○、丙○○行為後，因刑法第10條第2項及貪污治
    罪條例第2條之修正施行，依裁判時之法律，被告丁○○、
    丙○○已非公務員，無從成立以公務員為犯罪主體之犯罪，
    是依裁判時法，被告丁○○、丙○○已無成立貪污治罪條例
    第5條第1項第2款之餘地，則依裁判時之法律，被告丁○○
    、丙○○此部分行為即已不成立上開之罪，揆諸上揭說明，
    應認被告丁○○、丙○○此部分被訴違反貪污治罪條例第5
    條第1項第2款之犯行係犯罪後法律廢止其刑罰。
  (六)又檢察官以實質上或裁判上一罪案件，提起公訴，如經法院
    審理結果，認為一部無罪，他部不受理或免訴者，其判決主
    文，應分別諭知（參照最高法院55年6月28日55年度第4次民
    、刑庭總會會議決議(九)）。本院應依或得依職權調查證據之
    範圍內，查無其他積極證據足認被告丁○○、丙○○2人確
    有公訴人所指前揭行使業務登載不實文書之犯行，就該部分
    為無罪之判決，已如前述，而被告丁○○、丙○○2人前揭
    被訴違反貪污治罪條例第5條第1項第2款部分，應認係犯罪
    後法律廢止其刑罰，被告丁○○、丙○○2人所為又別無其
    他處罰之明文規定，起訴意旨認與前開經本院判決無罪之行
    使業務登載不實文書罪間為修正前刑法牽連犯裁判上一罪之
    關係，亦有未洽，自應就此部分依法另諭知免訴之判決。
  (七)原審未及審酌修正後之上開刑法及貪污治罪條例之規定，而
    為被告丁○○、丙○○2人有罪之判決，尚有未洽。是原判
    決此部分既有可議之處，自應由本院將原判決此部分撤銷，
    改諭知被告丁○○、丙○○2人免訴之判決。
參、適用的法律：
  (一)刑事訴訟法第369條第1項前段、第364條、第299條第1項前
    段、第300條、第301條第1項、第302條第4款。
  (二)刑法第2條第1項前段、修正刪除前刑法第56條、刑法第216
    條、第215條、第339條第1項、修正前刑法第55條後段、刑
    法第74條第1項第1款，罰金罰鍰提高標準條例第1條前段。
本案經檢察官乙○○到庭執行職務。
中    華    民    國    97    年    10    月    9     日
             刑事第十一庭 審判長法  官  陳  朱  貴
                                法  官  郭  同  奇
                                法  官  胡  文  傑
上列正本證明與原本無異。
檢察官得上訴；被告均不得上訴。
如不服本判決應於收受送達後十日內向本院提出上訴書狀，其未
敘述上訴之理由者並得於提起上訴後十日內向本院補提理由書（
均須按他造當事人之人數附繕本）。
                                書記官  蔡  嘉   萍
中    華    民    國    97    年    10   月     9    日
附錄論罪科刑法條：
中華民國刑法第216條（行使偽造變造或登載不實之文書罪）：
行使第二百十條至第二百十五條之文書者，依偽造、變造文書或
登載不實事項或使登載不實事項之規定處斷。
中華民國刑法第215條（業務上文書登載不實罪）：
從事業務之人，明知為不實之事項，而登載於其業務上作成之文
書，足以生損害於公眾或他人者，處三年以下有期徒刑、拘役或
五百元以下罰金。
中華民國刑法第339條（普通詐欺罪）：
意圖為自己或第三人不法之所有，以詐術使人將本人或第三人之
物交付者，處5年以下有期徒刑、拘役或科或併科1千元以下罰金
。
以前項方法得財產上不法之利益或使第三人得之者，亦同。
前二項之未遂犯罰之。
附表一：
┌───────────────────────────────────────────┐
│起訴書認定彰化醫院涉嫌不法案釋出不實處方（提供錦昌藥局虛報部份）醫師一覽 表  第一頁   │
├────┬───────────┬─────────┬─────┬──────────┤
│病患姓名│ 供   述   情    形   │申報診察給付情形  │詐領健保金│釋出不實處方醫師    │
│        │                      │                  │額        │                    │
├────┼───────────┼─────────┼─────┼──────────┤
│林良穎  │4.供稱：          │7.二次        │領得診察健│丁○○：釋出處方１次│
│        │年未就診亦未曾持醫師│7.一次        │保給付531 │顏國森：釋出處方１次│
│        │處方至錦昌藥局取藥。  │                  │元、藥劑費│丙○○：釋出處方１次│
│        │                      │                  │用健保給付│                    │
│        │                      │                  │2263元    │                    │
│        │                      │                  │          │                    │
├────┼───────────┼─────────┼─────┼──────────┤
│陳森彬  │4.9.供稱：          │6.至10.報十七次  │領得診察健│丁○○：釋出處方４次│
│        │6.至10.月未看診。    │2.5.申報二次    │保給付3186│顏國森：釋出處方６次│
│        │2.5.僅看診一次。    │                  │元、藥劑費│                    │
│        │                      │                  │用健保給付│                    │
│        │                      │                  │14031元   │                    │
│        │                      │                  │          │                    │
│        │                      │                  │          │                    │
├────┼───────────┼─────────┼─────┼──────────┤
│黃兆成  │4.12.供稱：          │6.申報二次    │領得診察健│丁○○：釋出處方１次│
│        │未曾持醫師處方至錦昌藥│                  │保給付354 │                    │
│        │局取藥。              │                  │元、藥劑費│                    │
│        │                      │                  │用健保給付│                    │
│        │                      │                  │2113元    │                    │
├────┼───────────┼─────────┼─────┼──────────┤
│鄭淑珍  │鄭淑珍4.2.供稱：    │年申報二十八次  │領得診察健│丁○○：釋出處方次│
│（按：病│陳吳翠娥年僅就診三、│                  │保給付4248│顏國森：釋出處方８次│
│患應係陳│四次。                │                  │元、藥劑費│丙○○：釋出處方６次│
│吳翠娥）│                      │                  │用健保給付│                    │
│        │                      │                  │26453元   │                    │
├────┼───────────┼─────────┼─────┼──────────┤
│羅美櫻  │4.2.供稱：          │12.申報十一次    │領得診察健│丁○○：釋出處方３次│
│        │12.僅就診約四次。    │                  │保給付1239│丙○○：釋出處方２次│
│        │                      │                  │元、藥劑費│                    │
│        │                      │                  │用健保給付│                    │
│        │                      │                  │6885元    │                    │
├────┼───────────┼─────────┼─────┼──────────┤
│蔡張久美│4.2.供稱：          │5.至8.月申報十一│領得診察健│丁○○：釋出處方３次│
│        │未持醫師處方至錦昌取藥│次                │保給付1947│顏國森：釋出處方２次│
│        │，甲○○私自用卡。    │                  │元、藥劑費│丙○○：釋出處方３次│
│        │                      │                  │用健保給付│                    │
│        │                      │                  │10865元   │                    │
├────┼───────────┼─────────┼─────┼──────────┤
│黃麗美  │3.供稱：          │年申報一次      │領得診察健│丁○○：釋出處方６次│
│        │未曾持醫師處方至錦昌藥│年申報戴瑩瑩三次│保給付2478│顏國森：釋出處方３次│
│        │局取藥，係直接在錦昌藥│                  │元、藥劑費│丙○○：釋出處方１次│
│        │局取藥後，再將健保卡交│                  │用健保給付│                    │
│        │甲○○至省彰蓋章。    │                  │15126元   │                    │
│        │                      │                  │          │                    │
├────┼───────────┼─────────┼─────┼──────────┤
│莊水鎮  │3.供稱：          │年申報四次      │領得診察健│丁○○：釋出處方２次│
│        │未曾持醫師處方至錦昌藥│                  │保給付708 │丙○○：釋出處方１次│
│        │局取藥。              │                  │元、藥劑費│                    │
│        │                      │                  │用健保給付│                    │
│        │                      │                  │3136元    │                    │
├────┼───────────┼─────────┼─────┼──────────┤
│曾沈鴛鴦│3.供稱：          │年申報二十八次  │領得診察健│丁○○：釋出處方次│
│        │年僅在省彰醫院就診三│                  │保給付4425│顏國森：釋出處方８次│
│        │次，其餘均直接在錦昌藥│                  │元、藥劑費│丙○○：釋出處方４次│
│        │局取藥，而將健保卡交給│                  │用健保給付│                    │
│        │甲○○，實際上並未到省│                  │28814元   │                    │
│        │彰就診。              │                  │          │                    │
├────┼───────────┼─────────┼─────┼──────────┤
│周維璋  │6.4.供稱：          │年申報五次      │領得診察健│丁○○：釋出處方３次│
│        │年間並未前往省彰就診│                  │保給付885 │顏國森：釋出處方２次│
│        │，也未持醫師處方前往錦│                  │元、藥劑費│                    │
│        │昌藥局拿藥。          │                  │用健保給付│                    │
│        │                      │                  │4132元    │                    │
├────┼───────────┼─────────┼─────┼──────────┤
│彭玉針  │8.4.供稱：          │年申報三十七次，│領得診察健│丁○○：釋出處方次│
│        │年在省彰就診約十次，│藥劑有十四日、十五│保給付4779│顏國森：釋出處方次│
│        │拿藥都拿三至七日，健保│日等              │元、藥劑費│丙○○：釋出處方３次│
│        │卡交給甲○○，甲○○私│                  │用健保給付│                    │
│        │自為其換卡蓋章。      │                  │25674元   │                    │
├────┼───────────┼─────────┼─────┼──────────┤
│黃萬發  │8.4.供稱：          │年申報三十五次  │領得診察健│丁○○：釋出處方９次│
│        │年至彰化醫院就診十幾│                  │保給付2655│顏國森：釋出處方次│
│        │次，曾將健保卡交甲○○│                  │元、藥劑費│丙○○：釋出處方１次│
│        │，有未就診而直接在錦昌│                  │用健保給付│                    │
│        │藥局拿藥情形。        │                  │達2萬餘元 │                    │
├────┼───────────┼─────────┼─────┼──────────┤
│李龍欽  │8.4.供稱：          │年申報三十六次、│領得診察健│丁○○：釋出處方次│
│        │、年總計至彰化醫院│年申報三次，總計│保給付6726│顏國森：釋出處方次│
│        │就診一次，甲○○私自使│申報三十九次      │元、藥劑費│丙○○：釋出處方５次│
│        │用其健保卡。          │                  │用健保給付│                    │
│        │                      │                  │34017元   │                    │
├────┼───────────┼─────────┼─────┼──────────┤
│顏柯梅枝│8.4.供稱：          │年申報二十九次  │領得診察健│丁○○：釋出處方次│
│        │年在彰化醫院就診約十│                  │保給付3009│顏國森：釋出處方８次│
│        │二次，曾將健保卡交白素│                  │元、藥劑費│丙○○：釋出處方３次│
│        │貞保管，拿藥劑量最多七│                  │用健保給付│                    │
│        │日。                  │                  │13415元   │                    │
├────┼───────────┼─────────┼─────┼──────────┤
│莊方評  │8.4.供稱：          │年申報三十六次  │領得診察健│丁○○：釋出處方９次│
│        │於八十七年至彰化醫院就│                  │保給付5970│顏國森：釋出處方次│
│        │診約四、五次。        │                  │元、藥劑費│丙○○：釋出處方９次│
│        │                      │                  │用健保給付│                    │
│        │                      │                  │26976元   │                    │
├────┼───────────┼─────────┼─────┼──────────┤
│黃彩鳳  │8.4.供稱：          │年申報四十二次  │領得診察健│丁○○：釋出處方次│
│        │年至彰化醫院就診次數│                  │保給付2124│顏國森：釋出處方次│
│        │不會超過三十次，拿藥日│                  │元、藥劑費│丙○○：釋出處方８次│
│        │數為七至十四日，曾將健│                  │用健保給付│                    │
│        │保卡交給甲○○蓋章。  │                  │15656元   │                    │
├────┼───────────┼─────────┼─────┼──────────┤
│張顏呈雲│8.4.供稱：          │年申報十九次    │領得診察健│丁○○：釋出處方５次│
│        │年於彰化醫院就診約十│年申報一次      │保給付1770│顏國森：釋出處方５次│
│        │次，年則未在彰化醫院│                  │元、藥劑費│丙○○：釋出處方４次│
│        │就診。                │                  │用健保給付│                    │
│        │                      │                  │5610元    │                    │
├────┼───────────┼─────────┼─────┼──────────┤
│曹蘇蔭仔│8.4.供稱：          │年申報四十七次  │領得診察健│丁○○：釋出處方次│
│        │年在彰化醫院就診約二│                  │保給付3009│顏國森：釋出處方次│
│        │、三十次。            │                  │元、藥劑費│丙○○：釋出處方７次│
│        │                      │                  │用健保給付│                    │
│        │                      │                  │18109元   │                    │
├────┼───────────┼─────────┼─────┼──────────┤
│王李鳳  │8.4.供稱：          │年申報三十一次  │領得診察健│丁○○：釋出處方８次│
│        │年在彰化醫院就診約二│                  │保給付1947│顏國森：釋出處方８次│
│        │十次，拿藥最多十五日之│                  │元、藥劑費│丙○○：釋出處方５次│
│        │藥劑。                │                  │用健保給付│                    │
│        │                      │                  │10412元   │                    │
└────┴───────────┴─────────┴─────┴──────────┘
附表二：
一、【丁○○釋出處方明細  醫師代號：Ｚ000000000】
      ┌──┬─────┬────┬──────┬─────────┐
      │編號│  患者姓名│處方日期│申請金額    │釋出不實處方      │
      │    │          │        │單位：元    │次數    金額總計  │
      ├──┼─────┼────┼──────┼─────────┤
      │ １ │  林良穎  │7.  │  ３１１    │１次：  ３１１元  │
      ├──┼─────┼────┼──────┼─────────┤
      │ ２ │  黃兆成  │6.  │  ４９４    │１次：  ４９４元  │
      ├──┼─────┼────┼──────┼─────────┤
      │ ３ │陳吳翠娥（│1.６  │２０１２    │                  │
      │    │起訴書誤載├────┼──────┤                  │
      │    │為陳吳翠娥│1.  │２０１２    │                  │
      │    │之媳鄭淑珍├────┼──────┤                  │
      │    │）        │2.１０  │１８９３    │                  │
      │    │          ├────┼──────┤                  │
      │    │          │2.  │２０１２    │                  │
      │    │          ├────┼──────┤                  │
      │    │          │2.  │  ２９３    │                  │
      │    │          ├────┼──────┤                  │
      │    │          │2.  │  ２９３    │                  │
      │    │          ├────┼──────┤                  │
      │    │          │3.  │１０６０    │                  │
      │    │          ├────┼──────┤                  │
      │    │          │4.１  │１０６０    │                  │
      │    │          ├────┼──────┤                  │
      │    │          │4.  │１０６０    │                  │
      │    │          ├────┼──────┤                  │
      │    │          │4.  │    ９４    │                  │
      │    │          ├────┼──────┤                  │
      │    │          │5.８  │    ９４    │                  │
      │    │          ├────┼──────┤                  │
      │    │          │7.  │  ６９０    │                  │
      │    │          ├────┼──────┤                  │
      │    │          │8.６  │１１８３    │次：１３７５６元│
      ├──┼─────┼────┼──────┼─────────┤
      │ ４ │  蔡張久美│5.  │  ２６４    │                  │
      │    │          ├────┼──────┤                  │
      │    │          │6.  │１１３５    │                  │
      │    │          ├────┼──────┤                  │
      │    │          │7.  │１１３５    │３次： ２５３４元 │
      ├──┼─────┼────┼──────┼─────────┤
      │ ５ │  黃麗美  │12.９  │１１８０    │                  │
      │    │          ├────┼──────┤                  │
      │    │          │1.  │２２１８    │                  │
      │    │          ├────┼──────┤                  │
      │    │          │2.  │１２２９    │                  │
      │    │          ├────┼──────┤                  │
      │    │          │4.  │１２６０    │                  │
      │    │          ├────┼──────┤                  │
      │    │          │6.２  │１２６０    │                  │
      │    │          ├────┼──────┤                  │
      │    │          │6.９  │１２６０    │                  │
      │    │          ├────┼──────┤                  │
      │    │          │6.  │１２６０    │７次：９６６７元  │
      ├──┼─────┼────┼──────┼─────────┤
      │ ６ │  曾沈駌鴦│1.  │２３２９    │                  │
      │    │          ├────┼──────┤                  │
      │    │          │2.４  │１９１６    │                  │
      │    │          ├────┼──────┤                  │
      │    │          │3.３  │１５９０    │                  │
      │    │          ├────┼──────┤                  │
      │    │          │4.１  │１０８１    │                  │
      │    │          ├────┼──────┤                  │
      │    │          │4.  │１０８１    │                  │
      │    │          ├────┼──────┤                  │
      │    │          │5.  │  ５５１    │                  │
      │    │          ├────┼──────┤                  │
      │    │          │5.  │  ５５１    │                  │
      │    │          ├────┼──────┤                  │
      │    │          │5.  │  ５５１    │                  │
      │    │          ├────┼──────┤                  │
      │    │          │6.  │  ５８３    │                  │
      │    │          ├────┼──────┤                  │
      │    │          │6.  │  ５８３    │                  │
      │    │          ├────┼──────┤                  │
      │    │          │7.９  │１３３６    │次：１２１５２元│
      ├──┼─────┼────┼──────┼─────────┤
      │ ７ │  周維璋  │7.  │  ４２４    │                  │
      │    │          ├────┼──────┤                  │
      │    │          │7.  │    ４４    │                  │
      │    │          ├────┼──────┤                  │
      │    │          │8.３  │  ４２６    │３次：    ８９４元│
      ├──┼─────┼────┼──────┼─────────┤
      │ ８ │  李龍欽  │3.  │  ５７９    │                  │
      │    │          ├────┼──────┤                  │
      │    │          │4.１  │  ５７９    │                  │
      │    │          ├────┼──────┤                  │
      │    │          │4.  │    ６６    │                  │
      │    │          ├────┼──────┤                  │
      │    │          │4.  │  ５７９    │                  │
      │    │          ├────┼──────┤                  │
      │    │          │4.  │  ５７９    │                  │
      │    │          ├────┼──────┤                  │
      │    │          │5.８  │  ５７９    │                  │
      │    │          ├────┼──────┤                  │
      │    │          │5.  │  ５７９    │                  │
      │    │          ├────┼──────┤                  │
      │    │          │8.  │１１０６    │                  │
      │    │          ├────┼──────┤                  │
      │    │          │8.  │１４３５    │                  │
      │    │          ├────┼──────┤                  │
      │    │          │1.８  │  ８４０    │                  │
      │    │          ├────┼──────┤                  │
      │    │          │1.  │  ８４０    │次：  ８３４０元│
      └──┴─────┴────┴──────┴─────────┘
二、【丙○○釋出處方明細  醫師代號：Ｚ000000000】
      ┌───┬────┬────┬──────┬────────┐
      │編  號│患者姓名│處方日期│申請金額    │釋出不實處方    │
      │      │        │        │單位：元    │次數    金額總計│
      ├───┼────┼────┼──────┼────────┤
      │  １  │陳吳翠娥│1.７  │  ３５４    │                │
      │      │（起訴書├────┼──────┤                │
      │      │誤載為陳│1.  │  ３８４    │                │
      │      │吳翠娥之├────┼──────┤                │
      │      │媳鄭淑珍│1.  │  ３５５    │                │
      │      │）      ├────┼──────┤                │
      │      │        │2.６  │  １８６    │                │
      │      │        ├────┼──────┤                │
      │      │        │2.  │  ２１３    │                │
      │      │        ├────┼──────┤                │
      │      │        │5.７  │  ２４１    │６次：１７３３元│
      ├───┼────┼────┼──────┼────────┤
      │  ２  │蔡張久美│5.  │  ４１０    │                │
      │      │        ├────┼──────┤                │
      │      │        │6.  │  ６１９    │                │
      │      │        ├────┼──────┤                │
      │      │        │8.４  │  ７１５    │３次：１７４４元│
      ├───┼────┼────┼──────┼────────┤
      │  ３  │曾沈駌鴦│3.３  │  ２１５    │                │
      │      │        ├────┼──────┤                │
      │      │        │5.７  │  ４１９    │                │
      │      │        ├────┼──────┤                │
      │      │        │7.  │  ３５４    │                │
      │      │        ├────┼──────┤                │
      │      │        │7.  │  ３５４    │４次：１３４２元│
      ├───┼────┼────┼──────┼────────┤
      │  ４  │李龍欽  │8.  │  ５２８    │                │
      │      │        ├────┼──────┤                │
      │      │        │9.  │  ８０４    │                │
      │      │        ├────┼──────┤                │
      │      │        │9.１  │  ８０４    │                │
      │      │        ├────┼──────┤                │
      │      │        │10.  │  ８０４    │４次：２９４０元│
      └───┴────┴────┴──────┴────────┘
三、【顏國森釋出處方明細  醫師代號：Ｚ000000000】
      ┌──┬─────┬────┬──────┬─────────┐
      │編號│  患者姓名│處方日期│申請金額    │釋出不實處方      │
      │    │          │        │單位：元    │次數    金額總計  │
      ├──┼─────┼────┼──────┼─────────┤
      │ １ │  林良穎  │7.  │１６１９    │１次：１６１９元  │
      ├──┼─────┼────┼──────┼─────────┤
      │ ２ │  黃兆成  │6.  │１６１９    │１次：１６１９元  │
      ├──┼─────┼────┼──────┼─────────┤
      │ ３ │陳吳翠娥（│3.  │１６１９    │                  │
      │    │起訴書誤載├────┼──────┤                  │
      │    │為陳吳翠娥│4.  │１６２９    │                  │
      │    │之媳鄭淑珍├────┼──────┤                  │
      │    │）        │5.７  │１６２９    │                  │
      │    │          ├────┼──────┤                  │
      │    │          │6.９  │１６２９    │                  │
      │    │          ├────┼──────┤                  │
      │    │          │7.２  │１６２９    │                  │
      │    │          ├────┼──────┤                  │
      │    │          │7.  │１６１９    │                  │
      │    │          ├────┼──────┤                  │
      │    │          │7.  │１６１９    │                  │
      │    │          ├────┼──────┤                  │
      │    │          │8.  │１４１６    │                  │
      │    │          ├────┼──────┤                  │
      │    │          │9.１  │１２８０    │９次：１４０６９元│
      ├──┼─────┼────┼──────┼─────────┤
      │ ４ │  蔡張久美│5.  │１６２９    │                  │
      │    │          ├────┼──────┤                  │
      │    │          │5.  │１６２９    │２次：  ３２５８元│
      ├──┼─────┼────┼──────┼─────────┤
      │ ５ │  黃麗美  │4.  │１５８９    │                  │
      │    │          ├────┼──────┤                  │
      │    │          │6.５  │１６１９    │                  │
      │    │          ├────┼──────┤                  │
      │    │          │6.  │１６１９    │３次：  ４８２７元│
      ├──┼─────┼────┼──────┼─────────┤
      │ ６ │  曾沈駌鴦│3.  │１６１９    │                  │
      │    │          ├────┼──────┤                  │
      │    │          │4.  │１６２９    │                  │
      │    │          ├────┼──────┤                  │
      │    │          │5.９  │１６２９    │                  │
      │    │          ├────┼──────┤                  │
      │    │          │6.  │１６２９    │                  │
      │    │          ├────┼──────┤                  │
      │    │          │6.  │１６１９    │                  │
      │    │          ├────┼──────┤                  │
      │    │          │7.９  │１６１９    │                  │
      │    │          ├────┼──────┤                  │
      │    │          │7.  │１６１９    │                  │
      │    │          ├────┼──────┤                  │
      │    │          │12.  │１２８０    │８次：１２６４３元│
      ├──┼─────┼────┼──────┼─────────┤
      │ ７ │  周維璋  │7.  │１６１９    │                  │
      │    │          ├────┼──────┤                  │
      │    │          │7.  │１６１９    │２次：  ３２３８元│
      ├──┼─────┼────┼──────┼─────────┤
      │ ８ │  李龍欽  │3.  │１６１４    │                  │
      │    │          ├────┼──────┤                  │
      │    │          │4.  │１５４１    │                  │
      │    │          ├────┼──────┤                  │
      │    │          │4.  │１５４１    │                  │
      │    │          ├────┼──────┤                  │
      │    │          │5.９  │１５４１    │                  │
      │    │          ├────┼──────┤                  │
      │    │          │5.  │１５４１    │                  │
      │    │          ├────┼──────┤                  │
      │    │          │6.  │１５４１    │                  │
      │    │          ├────┼──────┤                  │
      │    │          │8.７  │１５５９    │                  │
      │    │          ├────┼──────┤                  │
      │    │          │10.２  │１２８０    │                  │
      │    │          ├────┼──────┤                  │
      │    │          │10.  │１２８０    │                  │
      │    │          ├────┼──────┤                  │
      │    │          │10.  │１２８０    │                  │
      │    │          ├────┼──────┤                  │
      │    │          │11.  │１２８０    │                  │
      │    │          ├────┼──────┤                  │
      │    │          │12.４  │１２８０    │                  │
      │    │          ├────┼──────┤                  │
      │    │          │1.  │  ７５５    │次：１８０３３元│
      └──┴─────┴────┴──────┴─────────┘
                                                 Ｉ


司法院資訊處製作；財團法人民間司法改革基金會備份。
